ACORDAO-COMPLETO-2531557

ACÓRDÃO 1716/2022 ATA 29/2022 - PLENÁRIO

VISTOS, relatados e discutidos estes autos de representação, com pedido de medida cautelar, formulada pela empresa HITSS do Brasil Serviços Tecnológicos Ltda. (HITSS) a respeito de possíveis irregularidades no Pregão Eletrônico 28/2020, promovido pela Agência Nacional de Energia Elétrica (ANEEL) , cujo objeto é a prestação de serviços técnicos especializados em estruturação de dados, arquitetura, desenvolvimento e sustentação de soluções de tecnologia da informação para automatização de processos de negócio, utilizando metodologias e equipes ágeis, conforme condições, quantidades e exigências estabelecidas no termo de referência.
ACORDAM os Ministros do Tribunal de Contas da União, reunidos em sessão do Plenário, ante as razões expostas pelo Relator, em:
9.1. conhecer da representação, satisfeitos os requisitos de admissibilidade previstos nos arts. 235 e 237, inciso VII, do Regimento Interno do TCU c/c o §1º do art. 113 da Lei 8.666/1993 e no art. 103, § 1º, da Resolução - TCU 259/2014;
9.2. considerar, no mérito, parcialmente procedente a representação;
9.3. dar ciência à Agência Nacional de Energia Elétrica (ANEEL) , com fundamento nos arts. 2º, inciso II e 9º, incisos I e II, da Resolução-TCU 315/2020, que a adoção de procedimentos de diligência distintos para dirimir dúvidas ou esclarecer informações que envolvam atestados utilizados para comprovar a habilitação técnica das empresas em disputa, a exemplo do observado na fase de habilitação técnica do Pregão Eletrônico 28/2020, afronta o princípio da isonomia entre participantes e tem potencial de violar o princípio da seleção da proposta mais vantajosa contido no caput do art. 3º da Lei 8.666/1993;
9.4. considerar prejudicado o exame do pedido da empresa G&P Projetos e Sistemas S.A. para ingressar como interessada neste processo, uma vez que a empresa já figura nos autos nessa qualidade, nos termos do § 2º, do art. 144 do Regimento Interno/TCU;
9.5. indeferir o pedido da empresa G&P Projetos e Sistemas S.A. para autorização para a realização de comentários sobre propostas de determinação e/ou recomendação a serem produzidas pela unidade técnica do Tribunal, por falta de amparo legal;
9.6. conhecer do agravo interposto pela empresa HITSS do Brasil Serviços Tecnológicos Ltda., com fundamento no art. 289 do RI/TCU, e negar-lhe provimento;
9.7. enviar cópia desta decisão à Agência Nacional de Energia Elétrica (ANEEL) e às empresas HITSS do Brasil Serviços Tecnológicos Ltda. e G&P Projetos e Sistemas S.A., informando que o inteiro teor da presente deliberação, acompanhada do relatório e da proposta de deliberação que a fundamentam, estará disponível, no dia seguinte a sua oficialização, para consulta no endereço www.tcu.gov.br/acordaos; 
9.8. recomendar à Agência Nacional de Energia Elétrica (ANEEL) , por se tratar de uma modelagem inédita, que no âmbito do contrato em andamento:
9.8.1. crie indicadores de desempenho para esse contrato, que permitam avaliar a eficiência, eficácia e efetividade desse novo modelo de contratação;
9.8.2. identifique, a partir dos indicadores de desempenho criados, se, de fato, há benefícios na utilização dessa nova metodologia; 
9.8.3. identifique os riscos e oportunidades de melhoria nessa contratação, de maneira que esta possa ser reaplicada em outras entidades da administração pública federal, caso se mostre vantajosa;
9.8.4. realize acompanhamento concomitante dos resultados de sua implementação ao longo do próximo ano de vigência do contrato, com dados disponíveis aos órgãos de controle quando requeridos;
9.9. recomendar à Secretaria de Fiscalização de Tecnologia da Informação - Sefti/TCU que autue processo de fiscalização na modalidade levantamento de auditoria com vistas a realizar análise mais aprofundada do novo modelo de contratação desenvolvido pela Agência Nacional de Energia Elétrica tratado nestes autos e por ela submetido a consulta pública, de modo a avaliar a qualidade, as vantagens e os riscos dessa modelagem, incluindo os aspectos práticos da experiência havida com o contrato em execução, a fim de que se conclua tratar-se ou não de boa prática da modelagem na contratação dos serviços de TI; e
9.10. arquivar os presentes autos, nos termos art. 169, III, do Regimento Interno do TCU.

Representação, com pedido de medida cautelar, a respeito de possíveis irregularidades em  pregão eletrônico, cujo objeto é a prestação de serviços técnicos especializados em estruturação de dados, arquitetura, desenvolvimento e sustentação de soluções de tecnologia da informação para automatização de processos de negócio, utilizando metodologias e equipes ágeis.

Agência Nacional de Energia Elétrica - ANEEL.

3. Representante: HITSS do Brasil Serviços Tecnológicos Ltda. (CNPJ 11.168.199/0001-88).

13.1. Ministros presentes: Bruno Dantas (na Presidência), Benjamin Zymler, Augusto Nardes (Relator) e Jorge Oliveira.
13.2. Ministros-Substitutos convocados: Augusto Sherman Cavalcanti e Marcos Bemquerer Costa.

AUGUSTO NARDES

Adoto como relatório instrução elaborada pela auditora da Secretaria de Fiscalização de Tecnologia da Informação (peça 176) , que contou com a anuência de seu corpo diretivo (peças 177 e 178) :
"INTRODUÇÃO 
1.	Trata-se de representação, com pedido de medida cautelar, formulado pela empresa HITSS do Brasil Serviços Tecnológicos Ltda. (HITSS) , CNPJ 11.168.199/0001-88, relatando eventuais irregularidades ocorridas na Agência Nacional de Energia Elétrica (ANEEL) , relacionadas ao Pregão Eletrônico 28/2020 (peça 1) .
2.	O objeto da licitação é a prestação de serviços técnicos especializados em estruturação de dados, arquitetura, desenvolvimento e sustentação de soluções de tecnologia da informação para automatização de processos de negócio, utilizando metodologias e equipes ágeis, conforme condições, quantidades e exigências estabelecidas no termo de referência. O valor adjudicado para a licitante vencedora, G&P Projetos e Sistemas S.A. (G&P) , alcança o montante de R$ 21.231.483,84 por ano. 
HISTÓRICO
3.	Em 12/8/2021, a empresa HITSS protocolizou junto ao Tribunal representação apontando irregularidades na condução do Pregão Eletrônico 28/2020, conduzido pela ANEEL. 
4.	A empresa alega ter sido indevidamente inabilitada em função da não comprovação de requisitos de qualificação técnica. O cerne da questão diz respeito ao fato de que os atestados exigidos deveriam englobar ao menos cinco das dez atividades relacionadas no item 9.5.1.3.2 do edital (peça 1, p. 4-5) : Apoio à Governança de Dados e Informações; Ciência de Dados; Business Intelligence; Estruturação e Qualidade de Dados; Administração de Dados; Apoio à Arquitetura de TI; Apoio à Qualidade e Padrões Tecnológicos; Desenvolvimento e Sustentação de Soluções de TI e/ou Sistemas de Informação e/ou Sítios e/ou Portais; Apoio ao Self-Service BI e Self-Service IT; e Apoio ao uso das Soluções e Serviços de TI.
5.	Segundo a representante, a comissão de licitação teria exigido que os atestados, que documentariam a experiência em cada um dos itens acima arrolados, deveriam ter origem em contratos em que houvesse o mesmo "escopo de conceito" com a atividade que se pretendia comprovar (peça 1, p. 9) . Resumida e exemplificativamente, o atestado para comprovar a experiência em "Ciência de Dados" não seria aceito se esse serviço não tivesse sido executado em um contrato que tivesse essa finalidade, por estar, segundo a comissão de licitação, fora do "escopo de conceito".
6. 	Sustenta que, ainda que os participantes tivessem experiência comprovada em alguns ou em todos os itens acima, os respectivos atestados não seriam aceitos se os contratos aos quais eles se referiam não tivessem o mesmo escopo. Essa teria sido a razão que fez a comissão de licitação, inicialmente, aceitar apenas um documento apresentado pela representante, relativo à atividade "Desenvolvimento e Sustentação de Soluções de TI e/ou Sistemas de Informação e/ou Sítios e/ou Portais" (peça 1, p. 6) .
7.	Alega que encaminhou cinco atestados referentes a contratos de desenvolvimento, manutenção, sustentação e suporte de soluções de tecnologia da informação que comprovariam a execução de todos os requisitos da habilitação técnica e, em especial, ao menos cinco das dez atividades descritas no subitem 9.5.1.3.2 (peça 1, p. 5 e p. 16) e defendeu que a utilização do critério de "escopo de conceito" foi o responsável pela rejeição deles e que essa regra não constava do edital (peça 1, p. 8-9) .
8.	Inconformada com a sua inabilitação, a representante utilizou as vias recursais disponíveis na esfera administrativa, mas em resposta obteve a informação de que o critério de escopo de conceito não estava sendo utilizado pela pregoeira (peça 1, p. 7-8) . 
9.	A representante considera que a contratação pretendida é de fornecimento de mão de obra vinculada a níveis de serviço, de modo que a "comprovação de capacidade técnica deveria se pautar na alocação de perfis profissionais e não só na execução de atividades genéricas, como do subitem 9.5.1.3.2", e que, dessa forma, "o resultado do certame não poderia prosperar, uma vez que a capacidade técnica da empresa não está ligada a uma visão restrita do escopo de conceito e sim das atividades desenvolvidas em razão do contrato" (peça 1, p. 17) .
10.	Por fim, quanto à habilitação da quarta colocada, declarada vencedora, empresa G&P, a representante afirmou que a licitante indicou atestados com objetos de "desenvolvimento, manutenção e/ou sustentação de sistemas" para a comprovação de diversos serviços listados no subitem 9.5.1.3.2, em contratos que possuem escopos de conceitos/objetos distintos, tais como o "3 - Business Intelligence", o que demonstraria a aplicação de um critério diferenciado em favor da vencedora (peça 1, p. 18-19) .
11.	Em razão desses fatos, foi protocolada neste Tribunal a presente representação solicitando que a decisão que a inabilitou fosse reformada por contrariar o edital, obrigando a ANEEL a adotar providências no sentido de anular este ato administrativo (peça 1, p. 27) .  
12.	Em instrução inicial deste processo, a Sefti concluiu que não havia elementos suficientes naquele momento para uma manifestação sobre a matéria e propôs a realização de oitiva da ANEEL e da empresa declarada vencedora a fim de que pudessem se manifestar acerca dos pontos levantados nestes autos (peças 48-50) .
13.	Acerca do pedido de medida cautelar para suspender a execução da assinatura ou do próprio contrato, concluiu-se que a medida não era adequada, uma vez que o contrato já havia sido assinado, o que descaracterizava o perigo da demora, necessário para concessão da liminar, bem como havia risco do perigo da demora reverso, em razão da suspensão do contrato já em execução (peça 48, p. 5) .
14.	A representante requereu também o ingresso nos autos na qualidade de interessada, mas a análise realizada no âmbito da instrução preliminar concluiu que não teria sido apresentada razão legítima, de forma clara e objetiva, para tornar a referida empresa parte interessada no processo, o que motivou o indeferimento deste pedido e, consequentemente, o de sustentação oral (peça 48, p. 5) .
15.	Da instrução preliminar consta, ainda, o exame de admissibilidade, que concluiu pelo conhecimento da representação, uma vez presentes os requisitos previstos nos arts. 235 e 237, inciso VII, do Regimento Interno do TCU c/c o §1º do art. 113 da Lei 8.666/1993 e no art. 103, § 1º, da Resolução - TCU 259/2014 (peça 48, p. 2) .
16.	Por meio de Despacho, datado de 31/8/2021, o relator manifestou concordância com a análise preliminar da Sefti, indeferindo os requerimentos de medida cautelar, de habilitação da representante como interessada e de sustentação oral, bem como determinando a adoção das medidas propostas - oitivas e diligência (peça 51) .
17.	As comunicações processuais resultantes da análise preliminar foram efetuadas e as respostas foram recebidas, conforme quadro de comunicação processual à peça 174.
18.	Ao receber a resposta aos ofícios, o relator restituiu os autos à Sefti "com vistas ao pronunciamento de mérito da presente representação, bem como ao exame do agravo interposto pela representante" (peça 94, p. 2) . 
19.	Deve-se destacar que a empresa contratada apresentou novos elementos complementares à oitiva (peças 96-104) , solicitando também o ingresso nos autos como interessada, a autorização para produção de sustentação oral, a autorização para realização de comentários sobre propostas de determinação ou recomendação a serem produzidas pela unidade técnica (peça 96, p. 41-42) .
20.	Em nova análise do processo, a Sefti identificou questões adicionais que poderiam configurar irregularidades na condução do pregão em análise, surgidas do cotejamento das informações dos autos e com as respostas apresentadas pela ANEEL: não parcelamento do objeto e o quantitativo de mão-de-obra prevista na contratação (peças 107-108) .
21.	Para análise dessas questões concluiu-se pela necessidade de acesso à documentação completa que embasou os estudos prévios à contratação, especialmente o documento de oficialização da demanda (DOD) e o estudo técnico preliminar (ETP) , elementos que não foram encaminhados, porque a ANEEL não respondeu à diligência, concluindo-se pela reiteração dos termos da diligência anterior.
22.	Além disso, fez-se necessário ouvir novamente a ANEEL em relação ao fato de não ter dividido o objeto nas parcelas economicamente viáveis visando ao aumento da competitividade, bem como em relação ao quantitativo de mão-de-obra prevista na contratação, juntando estudos ou documentação que comprove a sua necessidade e vantajosidade da operação.
23.	Assim, foram realizadas novas comunicações processuais, cujas respostas foram acostadas aos autos, conforme quadro de comunicação processual à peça 174.
EXAME TÉCNICO
24.	Inicialmente, deve-se destacar a situação da contratação em análise: em 1º/8/2021, em decorrência do pregão, a ANEEL firmou com a empresa G&P o Contrato 13/2021, no valor de R$ 21.231.483,84 e vigência para o período de 1º/8/2021 a 1º/8/2022 (peça 137, p. 262-302) ; a execução teve início em 18/9/2021; o contrato pode ser renovado por até sessenta meses, se houver interesse das partes e a renovação se mostrar vantajosa para a Administração, entre outros aspectos.
25.	A presente instrução abordará a análise das questões encaminhadas pela representante, bem como duas questões destacadas pela Sefti na instrução precedente: o não parcelamento do objeto e o quantitativo de mão-de-obra previsto na contratação. Além disso, serão examinados os pedidos apresentados pela empresa G&P e o Agravo interposto pela empresa HITSS. 
I - Inabilitação indevida
26.	A representante, classificada em terceiro lugar com o valor global de R$ 18.647.556,48 (valor para doze meses) alegou que no referido certame teria ocorrido sua inabilitação indevida, por não atender requisitos de qualificação técnica estabelecidos no item 9.5.1.3.2 do edital (peça 1, p. 2-3) .
Alegações da representação
27.	Os argumentos apresentados pela representante foram sintetizados na instrução inicial deste processo (peça 48, p. 1-4) :
7. Ademais, em síntese, a representante alegou que (peça 1, p. 3) :
A ANEEL utilizou critérios não definidos na habilitação técnica do Edital para inabilitar a empresa HITSS;
Em fase de diligência, a ANEEL não validou todos os emissores dos atestados apresentados pela HITSS e, principalmente, todas as indicações feitas;
Houve falta de equidade e/ou interesse na análise dos documentos de habilitação técnica da 3ª colocada (HITSS do Brasil) em relação à 4ª colocada (G&P Projetos e Sistemas LTDA) ;
Houve violação ao princípio da vinculação ao Edital, do julgamento objetivo e da economicidade.
8. Em relação às exigências de qualificação técnica, esclareceu que o edital previa três itens de requisitos principais (9.5.1.1, 9.5.1.2 e 9.5.1.3) e respectivos subitens, transcritos abaixo (peça 1, p. 4-5) :
9.5.1.1 Prestação de serviços de terceirização por um período mínimo de 3 (três) anos;
9.5.1.2 Que implementou e/ou aplicou práticas ágeis para a entrega de soluções de TI no âmbito de contratos compatíveis com o objeto licitado, por período não inferior a 1 (um) ano, contínuos ou não, podendo ser aceito o somatório dos atestados;
9.5.1.2.1 No referido atestado deverá ser comprovada a execução de pelo menos 121.968 (cento e vinte e um mil e novecentos e sessenta e oito) horas de serviço técnico em execução de metodologias ágeis;
9.5.1.3 Comprovação de aptidão para o desempenho de atividade, por meio de atestados emitidos por pessoa jurídica de direito público ou privado, demonstrando que o licitante executou a prestação de serviços de pelo menos um quantitativo mínimo anual de 121.968 (cento e vinte e um mil e novecentos e sessenta e oito) horas de serviço técnico;
9.5.1.3.1 Não serão aceitos a título de comprovação, atestados de execução de serviços no âmbito de contratos que não tenham como objeto a estruturação de dados, arquitetura, desenvolvimento e sustentação de soluções de Tecnologia da Informação (TI) para automatização de processos de negócio, ou serviço similar como: desenvolvimento de soluções de TI, desenvolvimento, sustentação e/ou suporte a sistemas de informação, estruturação de dados, ciência de dados, business intelligence.
9.5.1.3.2 Os atestados devem englobar pelo menos 5 (cinco) das seguintes atividades:
1. Apoio à Governança de Dados e Informações.
2. Ciência de Dados.
3. Business Intelligence.
4. Estruturação e Qualidade de Dados.
5. Administração de Dados.
6. Apoio à Arquitetura de TI.
7. Apoio à Qualidade e Padrões Tecnológicos.
8. Desenvolvimento e Sustentação de Soluções de TI e/ou Sistemas de Informação e/ou Sítios e/ou Portais.
9. Apoio ao Self-Service BI e Self-Service IT.
10. Apoio ao uso das Soluções e Serviços de TI. 
9. Alegou que encaminhou cinco atestados referentes a contratos de desenvolvimento, manutenção, sustentação e suporte de soluções de tecnologia da informação que comprovariam a execução de todos os requisitos da habilitação técnica e, em especial, ao menos 5 (cinco) das 10 (dez) atividades descritas no subitem 9.5.1.3.2, mas que, após duas diligências ocorridas em fase de habilitação, a ANEEL aceitou apenas a indicação da atividade 8 - Desenvolvimento e Sustentação de Soluções de TI e/ou Sistemas de Informação e/ou Sítios e/ou Portais.
10. Segundo a HITSS, a ANEEL informou que as demais atividades não foram aceitas porque deveriam ter sido comprovadas em atestados de "mesmo escopo de conceito", isto é, a atividade como "Administração de Dados", por exemplo, deveria ter sido comprovada em contrato que possui "Administração de Dados" no escopo do objeto, e não "desenvolvimento, manutenção, sustentação de sistemas e/ou suporte a TI", como o ocorrido. 
11. Após a habilitação da quarta colocada, empresa G&P, apresentou suas razões recursais questionando o critério adotado, não previsto no Edital, para rejeição das indicações, a análise subjetiva da equipe técnica da ANEEL e também a disparidade na avaliação dos atestados da G&P, uma vez que a ANEEL diligenciou alguns dos emissores dos atestados daquela empresa.
12. Em seu despacho, a pregoeira afirmou não utilizar o critério de escopo de conceito. Entretanto, foi mantido o discurso de enquadramento de atividade executada com o objeto do contrato, alterando-se o entendimento apenas da atividade 2 - Ciência de dados.
13. A HITSS questionou também a adoção de entendimentos subjetivos para validação de seus atestados, tanto para determinar se o emissor do atestado seria questionado, quanto para escolher qual atividade seria validada em diligência.
14. Exemplificou contradição da argumentação da pregoeira, a qual alegou que "a realização de atividade de Ciência de Dados em um objeto de fábrica de software não significa que a contratada tem capacidade de prestar serviços no ramo de Ciência de Dados", com a própria validação de seu atestado, emitido pela empresa Claro, referente à Ciência de Dados, e que foi aceito pela ANEEL, apesar de o atestado ser essencialmente de desenvolvimento de software.   
15. Questionou por que a ANEEL não validou com a Claro outros serviços do atestado, uma vez que realizou diligência para a atividade de ciência de dados.
16. Reforçou que no edital, no termo de referência, anexos ou nos esclarecimentos publicados no Comprasnet não foi descrita a necessidade específica e restritiva de comprovação das atividades especificadas no item 9.5.1.3.2 em contratos com o mesmo escopo de conceito (destacou) . Do mesmo modo, nenhuma complexidade específica foi descrita, como quantidade, tecnologia, ferramenta e/ou ambiente. E que se isso estivesse claro no edital, a HITSS e outras licitantes teriam se preparado melhor e apresentado atestados conforme o especificado, a exemplo dos emitidos pelo TCU (peça 38) , e outros órgãos e empresas (peças 39 e 40) .
17. Apresentou extensa tabela explicativa quanto à comprovação das atividades indicadas e análise de sua habilitação técnica (peça 1, p. 10-16) .
18. Argumentou que, conforme demonstrado nas indicações, o escopo de conceito ou de objeto torna-se referência, mas não restringe, uma vez que, o que espera ser comprovada é a execução de atividades compatíveis ao requisito técnico. Complementou que os serviços técnicos especializados em tecnologia da informação são abrangentes, intrínsecos e coexistem em diferentes subdivisões da área de TI, como sistemas, infraestrutura, governança, consultoria, entre outras. E que na análise realizada pela área técnica da ANEEL para validação da comprovação dos itens indicados pela HITTS, não foram consultados os emissores de todos os atestados e, muito menos, não validaram todas as indicações feitas.
19. Ressaltou que a contratação pretendida pela ANEEL é de fornecimento de mão de obra vinculado a níveis de serviço, sendo que a comprovação de capacidade técnica deveria se pautar na alocação de perfis profissionais e não só na execução de atividades genéricas, como do subitem 9.5.1.3.2, e que, dessa forma, o resultado do certame não poderia prosperar, uma vez que a capacidade técnica da empresa não está ligada a uma visão restrita do escopo de conceito e sim das atividades desenvolvidas em razão do contrato.
20. Quanto à habilitação da quarta colocada, declarada vencedora, empresa G&P, afirmou que a referida licitante indicou atestados com objetos de "desenvolvimento, manutenção e/ou sustentação de sistemas" para a comprovação de diversos serviços listados no subitem 9.5.1.3.2, em contratos que possuem escopos de conceitos/objetos distintos, tais como o "3 - Business Intelligence". E que tal entendimento se mostrou diferente em relação ao critério adotado para não aceitar os atestados apresentados pela HITTS (peça 1, p. 18-19) .
21. Dessa forma, considerando que a inabilitação da HITTS não estava embasada nos termos do edital, e que as exigências não previstas foram aplicadas exclusivamente à HITSS, entendeu que a isonomia do certame e o princípio da vinculação ao edital foram feridos. 
22. Ademais, também entendeu que houve violação do princípio da economicidade, uma vez que apresentou proposta exequível no valor de R$ 18.647.556,48. Enquanto a proposta da empresa G&P totalizou R$ 21.231.483,84. Tal diferença alcançaria R$ 2.583.927,36 ao ano, podendo totalizar R$ 12.919.636,80 a mais, para a ANEEL, nos cinco anos previstos para o contrato (peça 1, p. 21-22) .
23. Assim, solicitou que a decisão por inabilitar a representante fosse reformada por contrariar o edital, bem como por gerar prejuízo para a Administração; que fosse concedida medida cautelar no sentido de que o TCU suspendesse a execução da assinatura ou do próprio contrato, até o julgamento do mérito desta representação; e que, no mérito, a ANEEL adotasse providências no sentido de anular o ato administrativo de inabilitação da HITTS, promovendo a adjudicação do objeto em seu favor e posterior homologação do certame (peça 1, p. 26-27) .
Oitiva da Aneel
28.	Em resposta à oitiva, a Agência encaminhou manifestações da Superintendência de Licitações e Controle de Contratos e Convênio (SLC) e da Superintendência de Gestão Técnica da Informação (SGI) .
29.	Inicialmente, a ANEEL registra que a descrição dos serviços a serem licitados engloba vários escopos que eram executados anteriormente por meio de quatro contratos (peça 88, p. 3) : Serviços de desenvolvimento e sustentação de sistemas; Planejamento, desenvolvimento, implantação e execução continuada de serviços relacionados à operação, monitoração, suporte, atualização e projetos de infraestrutura de TI, além dos serviços relacionados à administração dos dados e business intelligence; Suporte de TI para áreas organizacionais; e Fábrica de Software.
30.	Destaca que, visando ampliar a competitividade do certame, no que se refere às atividades que deveriam ser englobadas pelos atestados de capacidade técnica, a Agência optou por exigir a comprovação de aptidão para 50% dos serviços a serem executados (peça 88, p. 6) .
31.	Realça que, segundo a representação, por meio das manifestações técnicas da SGI, reproduzidas pela pregoeira do certame, a ANEEL teria informado, por meio do chat do Comprasnet, que o restante das atividades deveria ter sido comprovado em atestados de mesmo escopo de conceito, ou seja, a atividade como "Administração de Dados" deveria ter sido comprovada em contrato que possui "Administração de Dados" no escopo do objeto, e não " desenvolvimento, manutenção, sustentação de sistemas e/ou suporte a TI", como o ocorrido (peça 88, p. 7) .
32.	Nesse aspecto, informa que, revendo o processo e todas as comunicações anteriores à abertura da sessão, as interações da pregoeira no chat durante a sessão pública, bem como as análises técnicas feitas pela SGI, em nenhum momento consta a orientação ou o critério de que as atividades deveriam obrigatoriamente ser comprovadas em atestados de mesmo escopo de conceito (peça 88, p. 7) .
33.	No reforço dessa argumentação, discorre sobre o procedimento de análise dos atestados, relatando o passo a passo das diligências realizadas junto à empresa HITSS (peça 88, p. 8-14) . 
34.	Alega que as mesmas oportunidades foram dadas à G&P, conforme trechos de mensagens do chat do pregão (peça 88, p. 16-17) . 
35.	Ressalta que a opção por não efetivar as sugestões de diligências na fase de habilitação, motivou-se pelo fato de que as duas indicações da HITSS e as quatro da G&P se realizadas, não alterariam a condição das empresas de comprovar o mínimo de cinco atividades listadas na cláusula 9.5.1.3.2: a HITSS, no máximo, teria três atividades comprovadas e continuaria descumprindo o edital e a G&P, que já tinha comprovado seis atividades, continuaria habilitada (peça 88, p. 18) .
36.	Reafirma que, em todos os documentos e despachos produzidos pela pregoeira responsável que, para os aspectos técnicos, sua decisão se fundamentava no parecer técnico da SGI (peça 88, p. 22) .
37.	Apresenta quadro comparativo das diligências realizadas, visando demonstrar que não houve diferença de postura na avaliação dos documentos (peça 88, p. 18) , bem como tabela comparativa entre os objetos dos atestados trazidos pelas cinco primeiras colocadas na fase de lances (peça 88, p. 22-23) . Além disso, elenca uma série de argumentos contra o que considera ilações da HITSS relacionadas à análise dos atestados (peça 88, p. 24-27) .
38.	O documento de manifestação da SGI inicia registrando que as contratações de serviços de tecnologia da informação possuem objetos diversos. As contratantes têm a opção de tomar um tipo específico de serviço (por exemplo, Fábrica de Software ou Administração de Dados) , ou aglutinar diversos serviços ou atividades em um mesmo contrato (Desenvolvimento, Manutenção de Sistemas, Consultoria e Suporte Técnico) . É possível também, que contratantes distintos atribuam nomes diferentes aos mesmos serviços ou atividades. E nesse aspecto, apesar de ser possível a comprovação de que a empresa executou uma atividade apenas pela verificação do objeto contratual, é necessário analisar seus detalhes, que normalmente são encontrados nas especificações técnicas detalhadas de cada contrato, buscando entender a sua abrangência e complexidade (peça 80, p. 3) .
39.	A SGI informa que a análise buscou utilizar como referência a própria especificação técnica do termo de referência e anexos, mas poderia haver comprovação por meio de outras tarefas não listadas no TR, desde que houvesse embasamento técnico, teórico, científico ou de outra natureza (peça 80, p. 3) .
40.	Considera ser impossível concluir que a licitante prestou um determinado tipo de atividade com base apenas em características periféricas e, nesse sentido, o licitante deveria apresentar características nucleares de cada atividade, de forma que fosse possível tipificar o serviço executado, garantindo similaridade com os serviços cuja experiência era exigida (peça 80, p. 4) .
41.	Complementa que, de posse das informações prestadas, a SGI fez o seu cotejamento com a natureza dos dez serviços cuja qualificação técnica era requerida, utilizando o Anexo F do Edital como referência para a ampliação do foco da análise, que possuía um maior detalhamento das características, da dimensão e da complexidade dos serviços (peça 80, p. 4) .
42.	Sobre a equidade em relação à análise dos documentos de habilitação técnica apresentados pelas empresas, informa que a HITSS apresentou cinco atestados, a G&P apresentou treze. Enquanto os objetos dos atestados da HITSS abrangiam apenas serviços de desenvolvimento/sustentação de software, os atestados da G&P abrangiam desenvolvimento/sustentação de software, administração de dados, business intelligence e outros tipos de serviços de TI. Pela comparação direta com os objetos contratuais, a HITSS somente atendeu a um (desenvolvimento/sustentação) dos dez requisitos de qualificação. Já a G&P atendeu três requisitos (peça 80, p. 5-6) .
43.	Ressalta que a HITSS teve oportunidade, em tempo de diligência e recurso, de indicar que atividades comprovariam pelo menos quatro dos outros nove tipos de serviços faltantes. Entretanto, exceto para a atividade de Ciência de Dados, os apontamentos feitos se referiam a atividades que não caracterizavam nenhum tipo de serviço diferente do de desenvolvimento/sustentação (peça 80, p. 6-7) .
44.	Apresenta uma série de detalhes acerca da análise dos atestados subsidiada por quadro comparativo de atendimento das cláusulas e atestados apresentados (peça 80, p. 7-21) .
45.	Destaca que as indicações feitas pela HITSS para Estruturação e Qualidade de Dados, Administração de Dados e Apoio à Arquitetura de TI, mesmo após as oportunidades de manifestação dadas pela pregoeira e a empresa ter tido acesso à análise técnica da SGI, além de serem periféricas, quando analisadas no contexto dos atestados e contratos, denotavam tão somente a execução de serviços de desenvolvimento/sustentação e possuíam foco operacional (entrega de produtos específicos, aderentes a padrões pré-definidos) . E por isso, foi descartada a diligência nesses casos (peça 80, p. 7-22) .
46.	Complementa que, considerando que a HITSS concordou com a não comprovação para as atividades de Apoio à Governança de Dados e Informações e de Apoio ao Self-Service BI e Self-Service IT, pois não contestou o parecer da equipe técnica em fase recursal, restavam quatro atividades a serem comprovadas, sendo que para três foram feitas diligências junto aos emissores dos atestados, que confirmaram a não execução das atividades indicadas. E finalizadas essas diligências, apenas a atividade de Ciência de Dados foi comprovada junto ao emissor do atestado (peça 80, p. 22) .
47.	Por fim, conclui que os critérios utilizados pela área técnica da Aneel foram objetivos e buscaram garantir a real similaridade dos serviços prestados com os requisitos de qualificação técnica do termo de referência, além do que as documentações das empresas foram submetidas aos mesmos critérios de análise, sendo que a documentação da HITSS não demonstrou a qualificação técnica exigida, apresentou atestados para apenas um tipo de objeto contratual e apontou atividades periféricas incapazes de comprovar a execução do mínimo de cinco dos dez serviços do subitem 9.5.1.3.2 (peça 80, p. 22) .
Oitiva da G&P (contratada) 
48.	A G&P registra que o resultado do pregão foi alcançado em ambiente público e igualitário, com apoio em cláusulas objetivas do edital (peça 60, p. 2) .
49.	Realça que a representante recorre ao Tribunal em busca de defender interesse privados e que há jurisprudência do TCU no sentido de "não ser função do Tribunal atuar na defesa de interesses privados do licitante" (peça 60, p. 3) .
50.	Sobre uma suposta falta de equidade em relação à análise dos documentos de habilitação técnica apresentados pela HITSS, em comparação à análise dos documentos apresentados pela G&P, ressalta que, no pregão, foi constatada a necessidade de elucidação de questões relacionadas à qualificação técnica da G&P e, não por outra razão, a ANEEL decidiu esclarecer e/ou complementar a instrução do processo no tocante aos atestados e que, nesse processo, não foram juntados novos atestados, apenas documentos destinados a esclarecer os conteúdos de tais atestados (peça 60, p. 7) .
51.	Esclarece que a diligência realizada por meios oficiais acerca dos atestados da G&P logrou esclarecer e demonstrar que houve a utilização de "metodologias ágeis" e detalhes técnicos exigidos (peça 60, p. 9) . 
52.	Realça que houve ampla diligência promovida igualmente para a HITSS, porém a empresa não logrou êxito na comprovação dos requisitos de qualificação técnica. Nesse aspecto, discorre sobre a aceitação dos atestados da HITSS (peça 60, p. 12-15) .
53.	Encaminha o conjunto de documentos relacionados à sua qualificação técnica, a exemplo de atestados, mensagens eletrônicas e documentos de diligências realizadas pela ANEEL (peças 61-78) .
54.	Em manifestação complementar encaminhada ao Tribunal, apresenta esclarecimentos detalhados acerca de duas questões centrais constantes das alegações da representante: a alegação de utilização de critérios não previstos no edital; e a falta de equidade em relação à análise dos documentos de habilitação técnica apresentados pelas duas empresas (peça 96, p. 2-3) .
55.	No que diz respeito ao uso de critérios não previstos no edital, entende que houve interpretação equivocada da representante, não só dos termos do instrumento convocatório, mas, também, das comunicações trocadas entre os envolvidos no certame (peça 96, p. 3) .
56.	Discorre sobre o processo de análise dos atestados da HITSS (peça 96, p. 5-10) .
57.	Destaca que, mais do que apenas verificar se as palavras ou expressões contidas no item 9.5.1.3.2 ou no Anexo F do Termo de Referência estavam presentes nos atestados, a análise da qualificação técnica deveria recair - tal como foi feito - sobre o que de fato havia sido realizado pela licitante, isto é, a qualificação técnica real, com verificação minuciosa sobre a realidade dos contratos executados pela empresa (peça 96, p. 9) .
58.	No tocante à suposta falta de equidade no tratamento dispensado às licitantes, especialmente na análise dos atestados e realização de diligências, ressalta que:
	a) enquanto a HITSS apresentou apenas cinco atestados, restritos aos serviços de desenvolvimento/sustentação de software, a G&P apresentou treze atestados, não só com serviços de desenvolvimento/sustentação de software em seu objeto, mas também de Administração de Dados, Business Intelligence e outros serviços pertinentes ao escopo da contratação (peça 96, p. 11) ;
	b) o detalhamento das atividades no Anexo F do Termo de Referência pautou a análise sobre a capacitação técnica de ambas as empresas (peça 96, p. 11) ;
	c) a ANELL concluiu que as indicações trazidas nos atestados apresentados pela HITSS, com exceção do serviço de desenvolvimento/sustentação de software, limitavam-se a atividades periféricas, distintas daquelas a serem desenvolvidas no objeto do contrato decorrente do certame (peça 96, p. 12) .
59.	Destaca pontos já apresentados pela ANEEL acerca das oportunidades dadas à HITSS para comprovar sua qualificação (peça 96, p. 13-14) e apresenta uma análise técnica complementar dos atestados apresentados pela empresa HITSS (peça 96, p. 15-36) .
60.	Por fim, na hipótese de o Tribunal entender pela procedência da representação, solicita que não haja determinação no sentido de interromper a execução do Contrato 13/2021 (peça 96, p. 39) .  
Análise
61.	Inicialmente, deve-se registrar que a presente instrução não pretende, até por não ser esse o papel desta Corte, refazer a análise dos atestados apresentados pelas empresas HITSS e G&P para habilitação técnica no âmbito do Pregão Eletrônico 28/2020, mas sim verificar questões pontuais levantadas nesta representação que poderiam afetar o caráter competitivo do certame. 
62.	O primeiro ponto a ser analisado é a alegação de que a ANEEL teria utilizado critérios não definidos no edital para inabilitar a empresa HITSS, especificamente que a comissão de licitação teria exigido que os atestados, que documentariam a experiência em cada um dos itens arrolados no item 9.5.1.3.2 do edital, deveriam ter origem em contratos em que houvesse o mesmo "escopo de conceito" com a atividade que se pretendia comprovar, regra não prevista no edital.
63.	Segundo a representante, a resposta da comissão de licitação, recebida em via recursal, indicaria o uso do critério de escopo de conceito, qual seja: "a realização de atividade de Ciência de Dados em um objeto de fábrica de software não significa que a contratada tem capacidade de prestar serviços no ramo de Ciência de Dados" (peça 1, p. 7-8) . E de forma contraditória, o atestado que a HITSS apresentou em relação ao item Ciência de Dados (em um contrato de desenvolvimento de software) teria sido aceito, em sede de recurso. Outros serviços prestados no mesmo contrato com a empresa Claro não teriam sido aceitos, sem uma justificativa plausível (peça 1, p. 5-7) .
64.	E quanto à habilitação da quarta colocada, declarada vencedora, empresa G&P, a representante afirmou que a licitante indicou atestados com objetos de "desenvolvimento, manutenção e/ou sustentação de sistemas" para a comprovação de diversos serviços listados no subitem 9.5.1.3.2, em contratos que possuem escopos de conceitos/objetos distintos, tais como o "3 - Business Intelligence", o que demonstraria a aplicação de um critério diferenciado em favor da vencedora (peça 1, p. 18-19) .
65.	Para entendimento da questão, faz-se necessário apresentar o histórico do processo de análise dos atestados, resumidos a partir dos relatos da ANEEL:  
	a) a HITSS apresentou cinco atestados de capacidade técnica que tinham como objeto a contratação de desenvolvimento, manutenção e sustentação de sistemas de informação (peça 88, p. 8) ;
	b) por meio de diligência, foi solicitado à HITSS que apontasse quais os serviços dentro do escopo de contratação dos atestados apresentados, comprovariam as aptidões das demais atividades descritas na cláusula 9.5.1.3.2, conforme troca de mensagens (peça 88, p. 8) ;
	c) na resposta, a HITSS apresentou tabela fazendo menção a trechos dos atestados, ou dos termos de referência que acompanhavam os contratos atestados, a fim de cumprir a correlação entre os serviços prestados e a comprovação de aptidão de, pelo menos, mais quatro serviços (peça 88, p. 9) ;
	d) a SGI se manifestou sobre os apontamentos feitos pela HITSS, ressaltando que utilizou o Anexo F do Termo de Referência (Detalhamento dos Serviços) como referência para verificação do atendimento aos requisitos, ampliando as possibilidades de correlação entre serviços específicos de TI, que, apesar de distintos em suas áreas de atuação, poderiam possuir tarefas semelhantes, desde que guardadas proporção com a dimensão e a complexidade do objeto (peça 88, p. 9) ;
	e) o parecer da SGI concluiu que "a empresa atendeu um item (Desenvolvimento e Sustentação de Sistemas) , sendo necessária a complementação de informações para os itens "Administração de Dados e Apoio à Qualidade e Padrões Tecnológicos" (peça 88, p. 9) ;
	f) a pregoeira ofereceu nova oportunidade à empresa de se pronunciar acerca do parecer técnico e juntar documentos que sanassem a percepção da área técnica, conforme trechos das mensagens durante da sessão pública (peça 88, p. 9-10) ;
	g) em nova manifestação, a HITSS apresentou suas conclusões quanto à análise técnica da SGI, trazendo novas indicações de atendimento à cláusula 9.5.1.3.2 (peça 88, p. 10) ;
	h) em nova análise, a SGI concluiu que, mesmo procedendo a avaliação predominante técnica, somente fora comprovada a prestação de serviços de desenvolvimento e sustentação, tendo, no entanto, se posicionado que, em relação à atividade de Apoio ao uso das Soluções e Serviços de TI, esta poderia ser considerada comprovada, se fossem apresentadas evidências do serviço realizado na Caixa Econômica Federal" (peça 88, p. 11-12) ;
	i) a Pregoeira, com respaldo no parecer da SGI, em 18/5/2021, emitiu despacho motivando a inabilitação da empresa HITSS, considerando que uma eventual diligência para verificar apenas o atendimento à cláusula 9.5.1.3.2.10 - Apoio ao uso das Soluções e Serviços de TI, poderia comprovar, no máximo, mais uma atividade, o que não seria suficiente para alterar a condição da empresa HITSS quando ao cumprimento da aptidão de, pelo menos, cinco atividades listadas no edital (peça 88, p. 12) ;
	j) a HITSS apresentou recurso contra a decisão da pregoeira (peça 88, p. 12) ;
	k) a responsável pela condução do pregão entendeu que as alegações trazidas no recurso (não respaldadas em qualquer comprovação documental de execução ou artefatos) , apesar de, em sua maioria, já terem sido contraditadas pela SGI anteriormente, deveriam ser apuradas por meio de diligências aos emissores dos atestados a partir das indicações feitas na fase recursal, considerando que as indicações da HITSS variaram de conteúdo ao longo da análise da documentação da empresa (peça 88, p. 13-14) ;
	l) realizadas as diligências: apenas a atividade Ciência de Dados foi comprovada, baseada nos relatos do gestor do contrato da Claro; na diligência realizada junto à Susep, foi evidenciado que, na verdade, a alegada comprovação de aptidão baseada nos perfis indicado para profissionais (em demandas eventuais) não procedia, haja vista a informação de que os serviços eventuais não foram executados, conforme relato do gestor do contrato; quanto à diligência realizada junto à Caixa, o gestor do contrato declarou que o apoio à Qualidade e Padrões Tecnológicos não fazia parte do contrato com a HITSS, e que a Caixa possuía seu próprio padrão de qualidade e metodologias definidas; quanto à atividade de Apoio ao uso das Soluções e Serviços de TI, o gestor da Caixa informou, dentre outros pontos, que "não se recordava" de ter solicitado o serviço de mentoring técnico alegado pela empresa, sendo que o apoio destinava-se somente à implantação de sistemas (peça 88, p. 14) ;
	m) com base na terceira análise técnica realizada pela equipe da SGI na fase recursal, a pregoeira concluiu que a empresa HITSS apenas comprovou a aptidão em duas atividades descritas na cláusula 9.5.1.3.2 e, dessa forma, ratificou a inabilitação da empresa (peça 88, p. 14) . 
66.	No contexto dos procedimentos adotados, deve-se destacar que a decisão pela inabilitação da empresa HITSS foi baseada em pareceres técnicos emitidos pela SGI, área requisitante do certame e a responsável pela análise técnica dos atestados (peça 88, p. 28) .
67.	Em 11/5/2021, a ANEEL realizou diligência preliminar para que a HITSS apontasse quais os serviços comprovariam as aptidões para as atividades descritas na cláusula 9.5.1.3.2 do edital (Chat - peça 36, p. 27) . 
68.	E, a partir das indicações da HITSS (Tabela de Indicações - peça 36, p. 4) , os atestados foram objeto de análise pela SGI, que utilizou o Anexo F do Termo de Referência - Detalhamento dos Serviços como referência para cotejar informações dos atestados e concluir pelo atendimento ou não pela comprovação das atividades descritas na cláusula 9.5.1.3.2. O referido anexo traz uma lista de atividades que devem ser realizadas na prestação dos serviços (TR - peça 3, p. 179-191) .
69.	Do cotejamento entre os trechos dos atestados indicados na tabela fornecida pela HITSS e o detalhamento dos serviços, pode ser observado nas mensagens do chat do pregão no dia 13/5/2021 (peça 4, p. 28-29) , que o termo "escopo de conceito" utilizado pela pregoeira nas mensagens do chat está associado ao detalhamento dos serviços constante do Anexo F, e não ao objeto das contratações utilizadas pela HITSS para comprovar a execução dos serviços, conforme exemplo abaixo: 
	Atividade a comprovar: Ciência de Dados
Indicação da HITSS:
Projeto ANALYTICS - Resumo:  Desenhar a solução de WEB Analytics bem como acompanhar todas as etapas do processo de tagueamento, garantindo renovação e manutenção da plataforma. Fonte oficial da área e da empresa para dados digitais com dados como visitas da página, visitantes únicos, tempo no site, páginas vistas, taxa de rejeição, palavras-chave;
Análise da SGI (peça 131, p. 106-107) :
Verificamos que o trecho apontado como comprovação é escopo do conceito de Desenvolvimento e Sustentação de Soluções de TI, subitem 1.9 do anexo em tela, conforme segue: 1.9.1.51. Elaborar relatórios utilizando as ferramentas de Business Intelligence adotadas pela CONTRATANTE.
Concluímos que a atividade apontada pela empresa não se caracteriza como Ciência de Dados, mas como um projeto de desenvolvimento de sistema.
Mensagem da pregoeira no chat  (peça 4, p. 28) :
Quanto à atividade de Ciência de Dados, segundo o parecer técnico, o trecho apontado como comprovação pela licitante é escopo do conceito de Desenvolvimento e Sustentação de Soluções de TI, subitem 1.9 do anexo F.

70.	Destaque-se que o Anexo F do edital relaciona doze atividades que poderiam ser comprovadas pela HITSS, diretamente ou por similaridade, dentre as quais (peça 3, p. 180) : Definir, atualizar e disponibilizar as arquiteturas de dados; promover agregação/preparação de grandes quantidades de dados e informações e organizar em formatos práticos para o negócio; prestar suporte quanto à aplicação de conhecimentos de matemática, probabilidade e estatística que possam ser utilizados em soluções e processos; atuar utilizando uma variedade de linguagens de programação, aplicar técnicas analíticas utilizando inteligência artificial, tais como machine learning, deep learning, redes neurais, etc.
71.	Em nova oportunidade concedida à HITSS para se manifestar sobre o parecer técnico da SGI e apresentar documentos para comprovação das atividades, a empresa prestou esclarecimentos e apresentou documentos complementares (peça 37) , que foram analisados pela SGI, que se posicionou pelo não atendimento da cláusula 9.5.1.3.2, ressaltando ter buscado, dentro da prestação dos serviços, possíveis atividades relacionadas no Anexo F do Edital, bem como registrando o fato de a licitante ter apontado, em alguns casos, para efeito de comprovação de aptidão nos serviços listados, as exigências e requisitos profissionais para a equipe técnica de determinado contrato, sem que houvesse a comprovação de atividades em si que se relacionassem com a execução de outros serviços, que não o serviço de desenvolvimento e sustentação de sistemas técnica (Chat - peça 4, p. 29) .
72.	Nesse aspecto, deve-se destacar que a análise técnica empreendida pela SGI vai além de simples considerações acerca do escopo do objeto da contratação do atestado utilizado para comprovar as atividades, seguindo a linha da primeira análise ao tentar enquadrar os trechos indicados pela HITSS em atividades detalhadas no Anexo F do edital, visando sua comprovação (peça 131, p. 182-221) .
73.	Tendo sua proposta recusada, a HITSS apresentou recurso (peça 5) , que foi objeto de diligências junto aos emissores dos atestados na tentativa de confirmar a experiência indicada pela HITSS, seja por referências diretas às atividades seja por semelhança com atividades descritas no Anexo F, o que resultou na comprovação da atividade Ciência de Dados, com base em relatos do gestor do contrato (peça 88, p. 14-15) .
74.	A análise técnica do recurso foi realizada pela SGI, responsável também pela consulta aos gestores dos contratos da Claro, Susep e Caixa (peça 136, p. 89-100 e peça 137, p. 1-21) . Destaque-se que a SGI entendeu que não seria necessário fazer diligências para verificação das indicações de comprovação para outras atividades (Estruturação e Qualidade de Dados, Administração de Dados e Apoio à Arquitetura de TI) , uma vez que "os apontamentos realizados pela empresa se referem a subatividades do serviço de Fábrica de Software, sendo incapazes de caracterizar outro tipo de serviço" (peça 137, p. 22) . 
75.	Sobre a comprovação da atividade de Ciência de Dados, a SGI destacou (peça 80, p. 4) .
12. Como visto, é impossível concluir que a licitante prestou um determinado tipo de atividade com base apenas em características periféricas. Portanto, independente do escopo do atestado ou do objeto contratual referente ao atestado, para comprovar a execução das atividades do subitem 9.5.1.3.2, o licitante deveria apresentar características nucleares de cada atividade, de forma que fosse possível tipificar o serviço executado, garantindo uma real similaridade, em natureza, extensão e complexidade, dos serviços já prestados com os serviços cuja experiência era exigida pela Aneel. 
13. Foi o que ocorreu no caso da aprovação do serviço de ciência de dados, em favor da Hitss. Apesar do atestado de capacidade técnica da Claro mencionar apenas a possibilidade de integração com algoritmos de processamento de linguagem natural, a licitante informou que os havia implementado, o que foi verificado em diligência junto ao contratante. Dessa forma, foi demonstrada uma atividade nuclear de Ciência de Dados, conforme subitem 1.7.1.6 do Anexo F.
76.	Ao final da fase recursal, a HITSS havia comprovado duas atividades (Ciência de Dados e Desenvolvimento e Sustentação de Soluções de TI e/ou Sistemas de Informação e/ou Sítios e/ou Portais) , quando o edital exigia a comprovação de, no mínimo, cinco atividades.
77.	Diante do exposto, conclui-se que a inabilitação da empresa HITSS teve respaldo em análises técnicas da SGI, realizadas a partir de referências constantes do edital (rol de atividades da cláusula 9.5.1.3.2 e o Detalhamento dos serviços do Anexo F) , considerando as informações e características dos serviços apresentados nos atestados, os objetos dos respectivos contratos, as complementações de informações feitas pela licitante em sede de diligência e o depoimento dos gestores emissores dos atestados.
II - Falta de equidade em relação à análise dos atestados
78.	Superada a questão da motivação da inabilitação da empresa HITSS, passa-se a análise da questão relacionada a uma possível falta de equidade em relação à análise dos documentos de habilitação técnica apresentados pela empresa HITSS, em relação à análise dos documentos apresentados pela empresa G&P. 
79.	Deve-se destacar que caberia à Comissão de Licitação da ANEEL efetuar as diligências necessárias ao esclarecimento de dúvidas quanto à conformidade dos documentos de uma licitação, buscando avaliar a capacidade técnica da licitante no atendimento ao objeto contratual. Isso porque não cabe a inabilitação de licitante em razão de ausência de informações que possam ser supridas por meio de diligência, providência prevista no art. 43, § 3º, da Lei 8.666/1993.
80.	Nesse sentido, é o entendimento do Tribunal (Acórdão 2730/2015-TCU-Plenário, Relator: Bruno Dantas; Acórdão 4063/2020-TCU-Plenário, Relator: Raimundo Carreiro; Acórdão 1211/2021-TCU-Plenário, Relator: Walton Alencar Rodrigues) .  
81.	O processo de habilitação técnica da empresa G&P envolveu diligências junto à empresa e consulta aos emissores dos atestados, providências que podem ser identificadas de forma simples a partir de trechos do chat do pregão na fase de habilitação (peça 124, p. 1505-1507) :
	a) em 19/5/2021, foram solicitadas indicações de quais atestados comprovariam cada um dos quesitos de qualificação técnica; 
	b) em 20/5/2021, foram solicitadas indicações de quais atestados comprovariam as exigências das cláusulas 9.5.1.1 e 9.5.1.2 e, para a cláusula 9.5.1.3, indicação de que parte dos atestados constavam as informações, além do encaminhamento de quaisquer documentos necessários para essa comprovação;
	c) em 21/5/2021, no tocante ao atestado emitido pelo FDE, a pedido da área técnica, foram solicitadas evidências de práticas ágeis para itens do contrato;
	d) em 25/5/2021, feita a análise pela SGI, houve o posicionamento de que a dúvida em relação a prática de métodos ágeis na execução de alguns contratos atestados havia sido dirimida, contudo, a área técnica necessitava de confirmação quanto ao volume de horas exigido no edital. A pregoeira resolveu proceder diligências junto aos emitentes dos atestados e, simultaneamente, solicitar à G&P o encaminhamento de informações e documentos que entender necessários à comprovação do período de início da utilização das práticas ágeis e o volume de serviço executado.
82.	Nesse sentido, deve-se destacar o teor da análise empreendida pela área técnica, que embasou a realização das diligências ao registrar dúvidas a serem esclarecidas para a comprovação dos serviços, conforme mensagem eletrônica da SGI, de 24/5/2021 (peça 134, p. 76) :
Pelas evidências encaminhadas constata-se a prática de métodos ágeis, porém serão necessárias mais diligências para a comprovação do volume de horas exigido no Edital. 
Solicitamos providências junto à licitante para: 
1. Evidenciar para o atestado emitido pela FDE, quando se deu o início da utilização das práticas ágeis e qual o volume de serviço executado (com escopo compatível com o pretendido pela ANEEL) , após a implementação dessas práticas. 
2. Para os demais atestados, providenciar evidências sobre o volume de horas de serviço executadas (com escopo compatível com o pretendido pela ANEEL) , utilizando-se práticas ágeis. 
Caso necessário, as diligências podem ser realizadas por meio de contato com os Órgãos atendidos.
83.	Na sequência, foram realizadas diligências junto aos órgãos emitentes dos atestados: atestado da Jucesp, para confirmar a utilização de práticas ágeis e da quantidade de horas de serviço técnico executada (peça 135, p. 25) ; e atestado da FDE, para confirmar a utilização de práticas ágeis e a quantidade de horas de serviço técnico executada e outras dúvidas pontuais (peça 135, p. 20-24) .
84.	Nesse contexto, não se vislumbra irregularidade na realização de diligências sobre os atestados da G&P. Se a empresa apresentou documento e se a análise técnica sobre esse documento apontou dúvida quanto ao seu conteúdo, caberia à comissão de licitações adotar providências para dirimir dúvidas e complementar a instrução do processo.
85.	Nesse ponto, faz-se necessário identificar se a ANEEL deixou de realizar diligências devidas sobre os documentos apresentados pela HITSS.
86.	Como mencionado no tópico anterior desta instrução, as indicações feitas pela HITSS (documentos e trechos de documentos) foram verificadas pela área técnica da Agência em confronto com a lista de atividades da cláusula 9.5.1.3.2 do edital e o detalhamento das atividades constante do Anexo F do Termo de Referência, conforme os pareceres emitidos pela SGI:
a)	na 2ª diligência (Indicações de trechos - peça 131, p. 22-23; Análise SGI - peça 131, p. 104-124) , temos que a maioria dos serviços indicados não foram caracterizados como a atividade que se pretendia comprovar (diretamente ou por semelhança) . No entanto, para as atividades "Administração de Dados" e "Apoio à Qualidade e Padrões Tecnológicos", a equipe técnica indicou a necessidade de envio de evidências da realização dessas atividades, sem sugerir a hipótese de confirmação junto aos emissores dos atestados (peça 131, p. 112 e p. 119) . A pregoeira decidiu por realizar diligência junto à HITSS para que a empresa se manifestasse sobre os apontamentos da área técnica e apresentar documentos que entendesse necessários (Chat - peça 4, p. 28) ; e
b)	na 3ª diligência (Indicações de trechos - peça 131, p. 127-156; Análise SGI - peça 131, p. 182-260) , temos que análises complementares resultaram na conclusão de que a licitante não demonstrava a execução das atividades, exceto para a atividade de "Apoio ao uso das Soluções e Serviços de TI", cuja análise destacou, para o atestado da Caixa, que "mentoring técnico, por ter uma descrição bastante genérica, pode atender o objetivo desta atividade. Dado que o atestado não detalha que tipo de serviço foi realizado como mentoring técnico, se faz necessária a apresentação de evidências do serviço realizado, para que sejam analisadas pela área técnica da Aneel" (peça 131, p. 217) ; e concluiu que "para comprovar a execução de atividades de apoio ao uso das soluções e serviços de TI, a licitante deve enviar evidências da execução de serviços de mentoring técnico e de publicação de conteúdo em ferramenta em CMS" (peça 131, p. 259) , sem sugerir a hipótese de consulta aos emissores dos atestados. A pregoeira não realizou diligências e considerou não atendida a cláusula 9.5.1.3.2 do edital (peça 132, p. 4) .
87.	Nesse contexto, percebe-se diferença de encaminhamento nas análises realizadas sobre documentos e informações fornecidos pela HITSS, uma vez que não houve sugestão da área técnica para diligenciar os emissores dos atestados na fase de habilitação, tampouco da pregoeira. Repise-se que foram realizadas diligências junto aos emissores dos atestados da G&P na fase de habilitação. 
88.	Sobre a questão, a ANEEL informou que não houve diferença de postura na avaliação dos documentos das duas empresas, entendendo que, no caso da HITSS, a exceção de dois pontos, não havia dúvida que justificasse as diligências, já que de acordo com a análise técnica realizada, as indicações não comprovariam tecnicamente as atividades (peça 88, p. 18) :
A opção por não efetivar as sugestões de diligências na fase de habilitação, motivou-se pelo fato de que as duas indicações da HITSS e as quatro da G&P se realizadas, não alterariam a condição das empresas de comprovar o mínimo de 5 atividades listadas na cláusula 9.5.1.3.2 (a Hitss, no máximo, teria 3 atividades comprovados e continuaria descumprindo o edital e a G&P, que já tinha comprovado 6 atividades, continuaria habilitada) 
89.	Na fase de recursos, a ANEEL realizou diligências por meio de consultas aos gestores dos contratos relacionados a três atestados apresentados pela HITSS (Caixa, Susep e Claro) , que resultaram na confirmação de apenas uma atividade, senão vejamos:
	a) quanto ao atestado da Caixa, não foram confirmadas pelo gestor do contrato as atividades de mentoring técnico, de apoio ao usuário e de apoio à qualidade e padrões tecnológicos etc. (peça 136, p. 75-78) ;
	b) quanto ao atestado da Susep, não foi confirmada pelo gestor do contrato a execução de serviços de BI (peça 136, p. 79-81) ;
	c) quanto ao atestado da Claro, foi confirmado pelo gestor do contrato que a HITSS atuou na utilização de técnicas de Ciência de Dados e esta atividade foi validada pela ANEEL para fins de comprovação (peça 136, p. 82-84) .
90.	Segundo a ANEEL, a escolha de diligenciar esses três atestados (gestores) foi baseada nas indicações da HITSS no recurso apresentado (peça 88, p. 22) : Claro - para a atividade de ciência de dados; Susep - para a atividade de BI; Caixa - para as atividades de Apoio à Qualidade e Padrões Tecnológicos e de Apoio ao uso das Soluções e Serviços de TI. Com relação a possíveis comprovações para as atividades Estruturação e Qualidade de Dados, Administração de Dados e Apoio à Arquitetura de TI, a SGI havia se posicionado que os apontamentos realizados pela HITSS se referem a subatividades do serviço de Fábrica de Software, sendo incapazes de caracterizar outro tipo de serviço (peça 137, p. 22) .
91.	Ainda sobre a fase recursal, percebe-se certa incoerência da ANEEL, ora tomando a iniciativa de realizar consultas aos emissores dos atestados - no caso da G&P, ora informando que não o fez porque a empresa não solicitou essa consulta - no caso da HITSS (peça 136, p. 96) : 
 (...) Quanto ao não questionamento à SUSEP, ressaltamos que a conclusão pelo não atendimento deste item se deve aos seguintes fatos: primeiramente, ressaltamos que o objeto contratual não contempla atividades de Business Intelligence. Em segundo lugar, a informação prestada pela recorrente se deu justamente em atendimento a uma diligência realizada pela ANEEL, que solicitou a comprovação da execução da atividade. A empresa teve a chance de evidenciar a execução e poderia até ter indicado que o órgão deveria ter sido consultado. Entretanto, apontou um requisito de experiência profissional como se fosse evidência da execução da atividade. Dado que não havia evidências, não se fazia necessário diligenciar junto ao órgão. De toda forma, de modo a afastar totalmente este argumento, realizamos diligência junto à SUSEP para verificar se a empresa realizou atividades de Business Intelligence no âmbito do contrato. Como resultado, a SUSEP informou que o perfil apontado pela empresa não foi utilizado.
 (Destaque inseridos) 
92.	Entende-se que, se existiam dúvidas quanto a execução dos serviços, conforme relatado pela SGI em alguns casos, diligências poderiam ser realizadas diretamente junto aos emissores dos atestados da HITSS já na fase de habilitação, isso porque os contratantes poderiam atestar a realização de serviços ou ratificar a percepção da área técnica.
93.	Esforços nesse sentido buscariam privilegiar a habilitação técnica de uma empresa que apresentou uma proposta economicamente vantajosa - no valor de R$ 18.648.966,75 (HITSS - 3ª colocada na fase de lances) , comparada ao montante de R$ 21.231.483,84 proposto pela G&P - 4ª colocada na fase de lances (peça 137, p. 105-106) . 
94.	E não se está afirmando que a empresa HITSS teria comprovação dos requisitos exigidos caso fossem realizadas diligências complementares junto aos emissores dos atestados, especialmente pelo fato de terem sido consultados três emissores de atestados na fase recursal e apenas uma atividade foi confirmada (ciência de dados) .
95.	No entanto, se mostram razoáveis os argumentos apresentados pela ANEEL quanto às decisões acerca da realização de diligências quanto aos atestados da G&P e da HITSS, subsidiadas por área técnica especializada da Agência, que apontou, em casos específicos, a necessidade de sanar dúvidas e esclarecimentos acerca dos serviços que se pretendia comprovar, não sendo possível concluir, inequivocamente, por falta de equidade ou de interesse da pregoeira ou dos responsáveis pela análise técnica dos atestados apresentados pela HITSS. 
96.	Considerando que, no caso concreto, na perspectiva de privilegiar a proposta mais vantajosa para a Administração, a ANEEL poderia ter envidado esforços no sentido de consultar os emissores dos atestados apresentados pela empresa HITSS, desde a fase de habilitação, buscando confirmar ou não a execução de serviços iguais ou semelhantes aos que a empresa pretendia comprovar para sua qualificação técnica, entende-se por necessário dar ciência à ANEEL, com fundamento nos arts. 2º, inciso II e 9º, incisos I e II, da Resolução-TCU 315/2020, que a adoção de procedimentos de diligência distintos para dirimir dúvidas ou esclarecer informações que envolvam atestados utilizados para comprovar a habilitação técnica das empresas em disputa, a exemplo do observado na fase de habilitação técnica do Pregão Eletrônico 28/2020, afronta o princípio da isonomia entre participantes e tem potencial de violar o princípio da seleção da proposta mais vantajosa contido no caput do art. 3º da Lei 8.666/1993.
III - Não parcelamento do objeto
97.	O edital do Pregão Eletrônico 28/2020 aglutina diversos serviços de TI que, em tese, poderiam ser contratados separadamente e, conforme esclarecimentos da ANEEL, substituiriam quatro contratos existentes na entidade (peça 79, p. 3) . 
98.	Em instrução precedente, a Sefti, ao analisar as informações constantes dos autos e aquelas fornecidas pela ANEEL, identificou possível irregularidade em relação ao fato de a entidade não ter dividido o objeto em parcelas economicamente viáveis visando ao aumento da competitividade. Nesse aspecto, transcreve-se trecho da instrução que fundamentou oitiva em relação ao fato (peça 107, p. 5-6) :
28. A segunda situação que chama a atenção e que pode envolver perigo de lesão ao interesse público não foi mencionada na representação inicialmente, mas surgiu do cotejamento, por esta unidade técnica, das informações dos autos com as respostas apresentadas pela ANEEL.  No documento apresentado à peça 79, p. 3, há uma tabela que indica que o atual contrato decorre da condensação de outros quatro, anteriormente assinados para objetos diversos relacionado a TI. Somados, eles resultariam em um montante anual de R$ 35.832.921,30, de onde a ANEEL conclui que o presente pregão traria economia aos cofres públicos, uma vez que o valor total da contratação estava estimado em valor significativamente menor.
29. No entanto, a comparação efetuada pela ANEEL, por si só, não é suficiente para se chegar à conclusão de que há vantagem econômica no modelo adotado. Em primeiro lugar, não é demais rememorar que a divisão do objeto é obrigatória, sendo exceção justamente a sua não utilização. Segundo a legislação, o objeto deve ser dividido em tantas quantas forem as unidades economicamente viáveis e, como a própria ANEEL indica a existência de contratos anteriores para diversos objetos, pode-se concluir que a contratação em separado era viável e possível, in casu.
30. Em segundo lugar, os preços anteriores não podem servir de base direta para comparação. A uma, porque não se pode descartar a ocorrência de falhas procedimentais em um ou mais daqueles processos licitatórios que deram origem aos quatro contratos anteriores, tais como, restrição à competitividade, erro em pesquisa de preços, entre outros. Além disso, questões pontuais e circunstanciais podem ter elevado os preços, ainda que não tenha havido erros no processo licitatório, como baixo interesse de concorrentes à época, desvalorização cambial, entre outros. Não se pode esquecer também que não há uma tabela comparativa entre os quantitativos dos contratos, de modo a se comprovar que a comparação estaria sendo feita em relação à mesma carga de serviços.
31. Assim, não é possível afirmar que os preços dos contratos anteriores (até então vigentes no lugar do que fora assinado) é uma base confiável para se afirmar que uma redução naqueles valores representa benefício suficiente para se renunciar à obrigatória divisibilidade do objeto que induziria, em regra, a menores preços e maior competição no certame. É de se ressaltar que eventual prejuízo causado ao erário pelo não parcelamento do objeto pode vir a se refletir por até cinco anos, o que atingiria um montante considerável. 
32.	 Além disso, os quatro contratos anteriores podem conter sobreposições, de modo que podem estar com valores elevados em função de eventual falha de planejamento das referidas contratações. Como exemplo, pode-se mencionar os contratos 42/2016 (serviços de desenvolvimento e sustentação de sistemas) e 92/2018 (fábrica de software) que podem comportar sobreposições entre si.
	(Destaques inseridos) 
Oitiva da ANEEL
99.	Em resposta ao questionamento do Tribunal, a ANEEL informa que não houve viabilidade técnica de fracionamento do objeto em parcelas que pudessem ser prestadas por fornecedores distintos, considerando os resultados pretendidos e o atendimento da necessidade do negócio, conforme exposto no estudo técnico preliminar da contratação (peça 130, p. 1) .
100.	Segundo a ANEEL (peça 130, p. 1-2) :
3. A decisão da Equipe de Planejamento da Contratação (formada por 17 representantes das áreas de negócio, 3 representantes da área de TI e um representante da área de licitações e contratos) foi a de agrupar os serviços em um único lote de um único contrato, fundamentando-se no § 3º do Art. 12 da Instrução Normativa IN n° 01 SGD/ME de 05/04/2019, que estabelece que "a Equipe de Planejamento da Contratação avaliará, ainda, a necessidade de licitações e contratações separadas para os itens que, devido a sua natureza, possam ser divididos em tantas parcelas quantas se comprovarem técnica e economicamente viáveis, procedendo-se à licitação com vistas ao melhor aproveitamento dos recursos disponíveis no mercado e à ampliação da competitividade sem perda da economia de escala, conforme disposto no art. 23, § 1º da Lei nº 8.666, de 1993".
4. Foram integrados ao objeto da contratação em tela os serviços de fábrica de software, sustentação de sistemas, administração de dados, business intelligence e apoio técnico em TI; em um modelo de contrato que visa à entrega de soluções de TI com a agilidade necessária ao atendimento do negócio.
101.	A ANEEL informa que foram integrados na contratação os serviços de fábrica de software, sustentação de sistemas, administração de dados, business intelligence e apoio técnico em TI, em um modelo de contrato que visa à entrega de soluções de TI com a agilidade necessária ao atendimento do negócio. E que estes serviços eram prestados por quatro fornecedores distintos (peça 130, p. 2) .
102.	Registra que a fragmentação dos serviços se mostrou desfavorável ao longo dos anos de execução, o que contribuiu para a insatisfação em relação ao serviço da SGI (peça 130, p. 2-4) . 
103.	Relata que a equipe de planejamento da contratação explanou os problemas encontrados na prestação deste serviço na Agência, que ensejaram a reestruturação consolidada no atual contrato. E os problemas dos modelos anteriores já haviam sido capturados no trabalho de planejamento da TI, realizado em 2017, do qual resultaram os instrumentos de planejamento PETI e PDTI (2018-2021) , constando do PETI o registro que "um dos principais anseios das áreas de negócio com relação à tecnologia da informação era o tempo de atendimento para a entrega de soluções de TI, que não atendia às necessidades do negócio, devido à dinamicidade com que as necessidades de informação surgiam e a capacidade limitada de atendimento pela TI" (peça 130, p. 4) .
104.	Complementa que, entre as causas da falta de agilidade no desenvolvimento de sistemas, levantada pela equipe do PDTI, estão o modelo de contratação que não estimula o rápido desenvolvimento; o processo de desenvolvimento de software ainda não adequado; a alta rotatividade dos terceirizados; e a dificuldade dos analistas de requisitos em entender o fluxo do negócio e as necessidades dos sistemas (peça 130, p. 4-5) .
105.	Destaca que o planejamento da contratação foi pautado pelo direcionamento estratégico da TI, discutido junto às áreas de negócio e aprovado pela Comissão de Gestão da Informação e pela alta administração da ANEEL. Nessa linha, foi realizada oficina para repensar a organização dos seus processos de trabalho e as formas de contratação dos serviços prestados pela área, integrada por diversas unidades organizacionais da Agência e, como resultado, os participantes apontaram a necessidade de contratos mais integrados, mais flexíveis e mais ágeis, desenhados de forma a evitar a fragmentação do processo, o que leva cada fornecedor a entregar parte da solução sem compromisso com o todo; a rotatividade dos profissionais e a carga administrativa elevada  (peça 130, p. 6) .
106.	Ainda segundo a ANEEL, a decisão técnica pela integração dos objetos teve como a sua principal motivação a necessidade de agilidade na entrega de soluções, por meio da adoção de metodologias ágeis e de uma modelagem que se adaptasse melhor aos seus valores e princípios (peça 130, p. 8) .
107.	Realça que a segregação dos serviços em contratos distintos representava entrave à implementação das práticas ágeis, tendo em vista que não era responsabilidade de nenhuma das empresas a entrega da solução como um todo (peça 130, p. 9) .
108.	Informa que no modelo de prestação de serviços anterior, várias empresas atuavam no desenvolvimento de uma solução, uma em cada etapa do processo de produção da solução (por exemplo, uma era responsável pelo desenvolvimento do sistema, outra pelo desenvolvimento dos relatórios de BI e outra pelo apoio à operação da solução) e uma das dificuldades desse modelo era o alto nível de retrabalho por parte dos demandantes, que precisavam realizar diversas passagens de conhecimento negocial para cada empresa, não sendo raro haver mais de um repasse por empresa devido à rotatividade de pessoal, fatores quem aumentavam o tempo para obtenção de uma solução de TI (peça 130, p. 9) . 
109.	Complementa que na nova contratação foi planejada a aplicação do SCRUM, que prevê a montagem de equipes auto-organizáveis e multidisciplinares, capazes de entregar toda a solução, sem depender de outros que não fazem parte da equipe. Além disso, foram utilizados indicadores de nível de serviço específicos para as soluções integrais, como o de atraso nos projetos, o de insucesso das sprints e o de insatisfação dos usuários (peça 130, p. 10) .
110.	Afirma que o modelo de contratação em tela adota o conceito de ateliê de software, que vem sendo adotado por alguns órgãos da APF e representa uma mudança de paradigma na contratação de serviços de desenvolvimento e operação de sistemas no setor público. E uma característica marcante desse modelo seria a proximidade com os usuários e a personalização de soluções (peça 130, p. 10) .
111.	E ainda, a segregação dos contratos se tornou ainda mais desvantajosa quando a Agência avançou na implementação de plataformas de low-code/no-code e o incentivo ao self-service TI e ao self-service BI, tendo em vista que as soluções de TI passaram a ser concebidas por meio da utilização de diversas tecnologias, que estão em constante evolução, passando a exigir um nível de integração maior (peça 130, p. 11) .
112.	A ANEEL ressalta que o processo de contratação foi submetido à consulta pública, por meio da qual foram recebidas contribuições de empresas do mercado (peça 130, p. 11) .
113.	Sobre a possível restrição de competitividade, registra que o histórico das contratações indica que houve competição efetiva das empresas do mercado. Apenas o Pregão Eletrônico 1/2016 teve maior participação que o Pregão Eletrônico 28/2020, objeto dessa representação. Para os demais objetos que integram o atual contrato, a competitividade foi ampliada (peça 130, p. 12) .
114.	Acerca da vantajosidade econômica do modelo adotado, traz mais informações, apresentando tabela comparativa que acrescenta a carga de serviços contratada em cada contrato que foi aglutinado na nova contratação. Nesse sentido, o Contrato 13/2021 teve seu escopo ampliado com relação aos contratos anteriores (peça 130, p. 14-15) .
115.	Destaca que a execução dos serviços por uma única empresa traz ganhos de escala e possibilita a diluição do custo administrativo, enquanto a gestão e a fiscalização de um número maior de contratos trariam maiores custos indiretos à ANEEL (peça 130, p. 15) .
116.	Por fim, salienta que a nova Lei de Licitações e Contratos - Lei 14.133/2021, no inciso I do artigo 11, dispõe sobre os objetivos da licitação, entre os quais, o de assegurar a seleção da proposta apta a gerar o resultado de contratação mais vantajoso para a Administração Pública (peça 130, p. 16) .
Análise
117.	Inicialmente, cumpre destacar que o que a ANEEL denominou como fragmentação dos serviços não pode ser chamado exatamente de fragmentação, tendo em vista que o que foi feito foi, de fato, a aglutinação de serviços perfeitamente autônomos, assunto que será detalhado ainda neste tópico.
118.	Chama atenção a alegação da Agência no sentido de que a suposta fragmentação tenha contribuído para a insatisfação da organização como um todo em relação à SGI. A argumentação foi de que a insatisfação pode ser resumida da seguinte forma (peça 130, p. 2-4) : 
40% dos usuários acreditavam que o tempo de desenvolvimento e o tempo de espera na fila para desenvolvimento dos sistemas era ruim ou péssimo; 
11,58% dos respondentes avaliaram a integração dos sistemas como péssima; e
o tempo médio de desenvolvimento de sistemas em 2019 registrou 1,69 dias por ponto de função no primeiro semestre de 2019 e 3,36 dias por ponto de função no segundo semestre, em detrimento de uma meta estabelecida de 1,30 dias por ponto de função.
119.	Ou seja, de uma forma geral, as reclamações foram centradas em tempo excessivo para desenvolvimento de sistemas (itens "a" e "c") . Há também a reclamação quanto à qualidade dos sistemas, refletida notadamente na baixa qualidade da integração. Se há outros elementos, não foram trazidos pela ANEEL, bem como não faz parte do escopo desta representação analisá-los amiúde. 
120.	Contudo, o que seria mais relevante, que seria uma demonstração objetiva de como a contratação abrangendo uma vasta quantidade de serviços distintos serviria para mitigar tais problemas. Nesse sentido, a ANEEL observa que a alta rotatividade de terceirizados é um dos fatores de insucesso. Ora, ao contratar uma empresa para que faça de tudo, a ANEEL amplia esse problema e não o mitiga. Isso porque, exemplificativamente, uma empresa especializada em ciência de dados terá muito mais capacidade de reter talentos nessa área que uma outra empresa, generalista na área de TI. O mesmo raciocínio serve para os demais nichos tecnológicos que a agência juntou em uma contratação única.
121.	Ao descrever os requisitos da contratação, o Termo de Referência (TR) contém o seguinte (peça 175, p. 1) :
4.1.5.1. Requisitos de negócio:
4.1.5.1.1. Apoio especializado à estruturação de dados e informações; desenvolvimento e sustentação de soluções de tecnologia da informação (TI) , sistemas de informação, sítios e portais; e suporte ao uso das plataformas corporativas disponíveis, englobando:
4.1.5.1.1.1. 	Apoio à governança de dados e informações.
4.1.5.1.1.2. 	Ciência de dados.
4.1.5.1.1.3. 	Análise de dados e Business Intelligence.
4.1.5.1.1.4. 	Estruturação e qualidade de dados.
4.1.5.1.1.5. 	Administração de dados.
4.1.5.1.1.6. 	Apoio à governança das soluções de TI sistemas de informação, sítios e portais.
4.1.5.1.1.7. 	Arquitetura de TI, qualidade e padrões tecnológicos.
4.1.5.1.1.8. 	Desenvolvimento e sustentação de soluções de TI, sistemas de informação, sítios e portais.
4.1.5.1.1.9. 	Apoio ao Self-Service BI e Self-Service IT.
4.1.5.1.1.10. Apoio ao uso das soluções e serviços de TI.
122.	O Anexo F do TR contém treze páginas, nas quais são descritos cada um dos subitens acima (peça 175) . Ao analisar o conteúdo detalhado deles, fica evidente que os subitens acima podem ser agrupados da seguinte forma, o que permitiria a licitação, no mínimo, em quatro lotes/grupos distintos:
Serviços de desenvolvimento e sustentação de software: 4.1.5.1.1.8. Desenvolvimento e sustentação de soluções de TI, sistemas de informação, sítios e portais; 4.1.5.1.1.7. Arquitetura de TI, qualidade e padrões tecnológicos.
Serviços relacionados a dados: 4.1.5.1.1.2. Ciência de dados; 4.1.5.1.1.3. Análise de dados e Business Intelligence; 4.1.5.1.1.4. Estruturação e qualidade de dados; 4.1.5.1.1.5. Administração de dados.
Serviços relacionados a governança: 4.1.5.1.1.1. Apoio à governança de dados e informações; 4.1.5.1.1.6. Apoio à governança das soluções de TI sistemas de informação, sítios e portais.
Serviços de apoio especializado em geral: 4.1.5.1.1.9. Apoio ao Self-Service BI e Self-Service IT; 4.1.5.1.1.10. Apoio ao uso das soluções e serviços de TI.
123.	A título exemplificativo, lista-se a seguir alguns requisitos que constam do referido Anexo:
1.7.1.5. Atuar utilizando uma variedade de linguagens de programação, aplicar técnicas analíticas utilizando inteligência artificial, tais como: aprendizagem de máquinas (machine learning) , aprendizagem profunda (deep learning) e análise de dados textuais, árvores de decisão, redes neurais, lógica de programação indutiva, máquinas de vetores de suporte, clustering, redes bayesianas, aprendizado por reforço, aprendizado por representação, aprendizado por similaridade e métrica, aprendizado por dicionário esparso, algoritmos genéticos, blockchain, entre outras.
1.8.1.2. Criação de pipelines para atendimento dos projetos indicados pela CONTRATANTE (coleta, processamento, armazenamento e acesso) que transforma os dados brutos que estão nos mais variados formatos, bancos de dados relacionais, não relacionais, multidimensionais, geográficos e em arquivos de texto.
1.8.1.10. Design, projeto e implementação de Data Lake, Data Warehouse e soluções de Big Data objetivando possibilitar a utilização pelos usuários indicados pela CONTRATANTE (internos e externos) .
1.10.1.2. Modelagem, implantação e manutenção em bases de dados relacionais, multidimensionais e geográficas.
1.11.1.11. Melhoria de desempenho em procedimentos e transação no SGBD.
1.12.1.1. Apoiar a governança do uso dos ambientes de infraestrutura, incluindo os de computação em nuvem.
1.13.1.6. Prospectar, absorver e disseminar arquiteturas tecnológicas, desenhadas e implementadas junto aos fabricantes de plataformas de TI, por meio de contratos de serviços especializados.
1.13.1.8. Identificar, documentar e validar os aspectos significativos do ponto de vista da arquitetura das soluções de TI.
1.14.1.5. Elaborar, manter, atualizar e disponibilizar a documentação técnica das soluções de TI, dos sistemas de informação, dos sítios e portais da ANEEL, conforme metodologia de desenvolvimento adotada pela CONTRATANTE.
1.14.1.8. Auxiliar os gestores dos sistemas na homologação das melhorias executadas.
1.16.1.6. Apoio ao cadastro e solicitações de acesso a sistemas de informação, sítios e portais (conceder, modificar ou excluir permissão de usuários) .
1.16.1.17. Converter e editar arquivos em formato ".pdf".
1.16.1.22. Gerar relatórios de acesso às páginas dos sítios e portais.
124.	Como enunciado, a lista é meramente exemplificativa. Ainda assim, não é difícil perceber que são assuntos distintos entre si, sem mencionar que alguns exigem capacitação profunda, ao passo que outros são meramente operacionais. Seria possível comparar diversos itens, todavia, ressaltam-se, apenas de forma exemplificativa, os itens "1.11.1.11. Melhoria de desempenho em procedimentos e transação no SGBD" e "1.16.1.17. Converter e editar arquivos em formato '.pdf'". 
125.	Ao mesmo tempo que causa estranheza a Agência estar contratando empresa que entre as funções esteja a geração de arquivos PDF, dispensa maiores comentários a eventual necessidade de que a mesma empresa que vá trabalhar com melhoria de desempenho de SGBD precise ser a mesma que eventualmente vá gerar arquivos PDF para a ANEEL.
126.	A ANEEL também alega que os contratos anteriores, por serem de temas distintos, representavam entrave à implementação de práticas ágeis, devido a problemas de comunicação entre as empresas etc. Reforça também que cada empresa ser responsável por uma parte não seria eficiente. Exemplifica com uma empresa fazendo o desenvolvimento do sistema e outra os relatórios do BI e que isso não seria bem resolvido por duas empresas distintas.
127.	Ocorre que contratar uma empresa para fazer essas duas atividades não necessariamente irá resolver o problema. O que fará o problema ser resolvido de forma minimamente razoável é haver entregáveis bem definidos, haver exigência de atendimento de níveis de serviço, de qualidade etc.
128.	Ou seja, nesse exemplo trazido pela ANEEL, uma mesma empresa pode fazer uma má gestão e não gerar os entregáveis adequados. Por outro lado, duas empresas distintas, se bem contratadas e bem gerenciadas, poderão fazer entregas adequadas. Em resumo, a agência está tentando resolver o problema sem atacar as suas verdadeiras causas.
129.	Sobre a possível restrição à competitividade, a alegação de que houve certo número de empresas participando, não merece acolhimento. Empresas que são especializadas em dados, mas que não desenvolvem portais, por exemplo, não puderam participar. No mesmo sentido, empresas que são típicas desenvolvedoras de software, mas que não possuem experiência com ciência de dados ficaram de fora. Essa lógica vale para quaisquer dos outros nichos tomados em comparações entre si.
130.	Acerca de possível economicidade, não há evidências de que os contratos anteriores tenham sido pactuados aos menores valores de mercado. Também não se pode afirmar que o preço obtido com a contratação vigente seja o menor possível, visto que a divisão em lotes/grupos poderia trazer maior economicidade. 
131.	Além disso, e ainda sobre a economicidade, cumpre destacar os valores dos contratos anteriores (peça 79, p. 3) :
	Serviços
	Contrato atual 
 (R$) 
	Pregão Eletrônico 28/2020

	Contrato 42/2016:Serviços de desenvolvimento e sustentação de sistemas.
	10.398.071,60
	25.562.456,64

	Contrato 41/2016 - Planejamento, desenvolvimento, implantação e execução continuada de serviços relacionados à operação, monitoração, suporte, atualização e projetos de infraestrutura de TI, além dos serviços relacionados à administração dos dados e business intelligence.
	3.191.881,44
	
	Contrato 45/2016 - Suporte de TI para áreas organizacionais.
	3.492.968,24
	
	Contrato 92/2018 - Fábrica de Software.
	18.750.000,00
	
	Total
	35.832.921,30
	
132.	A rigor, os contratos 42/2016 e 92/2018 têm o mesmo objeto: desenvolvimento e manutenção de software. Portanto, uma comparação mais correta seria considerar, por conservadorismo, o valor do maior contrato. Fazendo esse ajuste, o valor a ser comparado seria o dos contratos 41/2016, 45/2016 e 92/2018: R$ 25.434.849,70. Ou seja, se forem considerados corretamente os contratos anteriores, sem a sobreposição, a nova contratação estaria sendo feita exatamente nos mesmos R$ 25 milhões anteriores.
133.	Concluindo a análise, nota-se que o agrupamento das atividades em um único contrato contrariou um dos pressupostos básicos das compras públicas, disciplinado no art. 15, IV, da Lei 8.666/1993: "ser subdivididas em tantas parcelas quantas necessárias para aproveitar as peculiaridades do mercado, visando economicidade". Esse mesmo pressuposto ganhou status de princípio na Lei 14.133/2021 (art. 40, V, b) : "do parcelamento, quando for tecnicamente viável e economicamente vantajoso".
134.	Como se demonstrou, a divisão era tecnicamente viável, e serviria para ampliar a competição, o que poderia implicar redução do valor contratado. Por seu turno, os argumentos apresentados pela ANEEL não foram suficientes para demonstrar eventual vantajosidade técnica ou financeira, na forma de contratação efetuada.
135.	Ainda sobre a questão, deve-se ressaltar que, no tocante às possíveis deliberações que podem advir da análise empreendida, entende-se incabível suscitar eventual anulação ou desfazimento de ato ou retorno de fase do certame com consequente anulação do contrato já celebrado, considerando que tal deliberação militaria contra o interesse público subjacente à continuidade da execução de serviços essenciais ao contratante.
136.	Por esses motivos, será proposto determinar à ANEEL, com fundamento no art. 4º, inciso I, da Resolução-TCU 315/2020, que abstenha-se de prorrogar o Contrato 13/2021 resultante do Pregão Eletrônico 28/2020, e que, para suprir a contratação não renovada, se for o caso, realize novo procedimento licitatório, dividindo o objeto em certames ou em lotes/grupos de um mesmo certame, de forma a ampliar a competitividade e atender ao disposto na legislação, que é o parcelamento do objeto como regra, sempre que econômica e tecnicamente viável, nos termos do art. 23, §1º, da Lei 8.666/1993 e da Súmula 247 do TCU.
IV - Quantitativo de mão-de-obra 
137.	Outro ponto destacado na instrução precedente diz respeito à possível irregularidade em relação ao quantitativo de mão-de-obra destinado a essa contratação. Nesse aspecto, transcreve-se, trecho da análise que fundamentou a realização de diligência e de oitiva à ANEEL em relação ao fato (peça 107, p. 6) :
33. Cumpre destacar, outrossim, que o TR juntado aos autos indica outra situação que pode suscitar ameaça ao interesse público, a justificar a continuidade do processo. É que a tabela acostada à peça 3, p. 64-65, indica que a ANEEL pretendeu, por meio do contrato de terceirização de mão-de-obra oriundo deste pregão, ter à sua disposição até 121 funcionários da contratada, sendo 99 analistas e 22 técnicos. Entre desenvolvedores full-stack, analistas de BI, cientista de dados, engenheiro de dados, entre outros cargos, o número chama a atenção em razão de a ANEEL não ser uma entidade que tem a TI como seu negócio principal. Além disso, em consulta ao Portal da Transparência, pode-se verificar que atualmente a ANEEL possui 708 servidores ativos (peça 106) , o que torna o número de terceirizados contratados apenas em TI ainda mais impactante.
34.	 Assim, para análise dessas questões é essencial ter acesso à documentação completa que embasou os estudos prévios à contratação, especialmente o documento de oficialização da demanda (DOD) e o estudo técnico preliminar (ETP) , elementos que não foram encaminhados, porque a ANEEL não respondeu à diligência. Desse modo, faz-se necessário reiterar os termos da diligência anterior não atendida.
Oitiva da ANEEL
138.	A ANEEL informa que os quantitativos de profissionais foram estimados com base (peça 130, p. 16) : nas demandas por projeto previstas no PDTI 2018-2021; no histórico de alocação de profissionais dos contratos anteriores;  nas solicitações de ampliação dos quantitativos de técnicos e analistas em TI pelas áreas de negócio, devidamente documentadas no DOD 03/2019-SGI/ANEEL; no esgotamento do Contrato 45/2016 de apoio em TI, o que impossibilitou o atendimento das demandas das áreas de negócio; e na ampliação da necessidade dos serviços de TI para atender a novas políticas públicas implementadas pela Administração Pública Federal, a exemplo da Lei Geral de Proteção de Dados (LGPD) .
139.	Registra que os problemas enfrentados nos modelos anteriores contribuíram para a existência de um extenso passivo de necessidades não atendidas, gerando uma fila para atendimento que desfavorece a entrega de soluções nos tempos adequados para as áreas de negócio (peça 130, p. 17) : até o mês 5/2020, 43% de 58% das soluções previstas para o ciclo 2018-2021, considerando-se as filas de sustentação de sistemas, business intelligence e estruturação de dados, diretamente relacionadas aos serviços que serão recontratados; 51 projetos estavam em fase de execução ou análise, o que representava um quantitativo significativo de demandas a serem atendidas pela área de TI. 
140.	Complementa que outro aspecto considerado no dimensionamento do contrato é a expansão da demanda por serviços de TI na Agência, responsável pela regulação de um dos setores dinâmicos do país, bem como à necessidade de suporte da área de TI à implantação na Agência de um processo de transformação digital (peça 130, p. 19) .
141.	Nesse aspecto, cita iniciativas da EGD para o período 2020-2022, a serem apoiadas pelos serviços da contratação, a exemplo da implementação dos processos relacionados à LGPD, da implementação das ações do Plano de Dados Abertos, da integração e interoperabilidade de soluções e da ampliação do uso de computação em nuvem (peça 130, p. 19) . Além disso, o Escritório de Governança de Dados e Informações da Agência, responsável por coordenar, estimular e facilitar a governança de dados e da informação, necessitará de apoio terceirizado como suporte técnico aos curadores, gestão do catálogo de dados e metadados etc. (peça 130, p. 20) .
142.	Informa que o Plano de Transformação Digital da ANEEL - PTD 2018-2022 mapeou, entre os riscos e fatores de risco, a baixa capacidade de entrega dos fornecedores de TI e a indisponibilidade das equipes de TI próprias e contratadas para executar as ações previstas (peça 130, p. 20) . 
143.	Realça a importância a utilização de apoio terceirizado especializado no assunto e, por esse motivo, foi prevista a ampliação dos serviços, alinhando-se ao Plano Estratégico de TI 2018-2021 da Agência (peça 130, p. 20) .
144.	Sobre o quadro de profissionais de TI da Agência, acrescenta que a Nota Técnica 167/2020 - SGI/ANEEL registrou que a insuficiência de quadro de pessoal de TI tem limitado a capacidade de entrega da SGI - déficit de 44 servidores com relação à projeção realizada até 2020 (peça 130, p. 20) .
145.	Destaca ainda que:
 	a) foi pedida a ampliação de dezoito profissionais, além dos já disponibilizados por meio do Contrato 45/2016 de apoio em TI, com fundamento nas necessidades das áreas de negócio, documentadas por meio de memorandos encaminhados à área de TI, que foram consideradas no escopo do novo contrato. Além disso, os quantitativos para os demais perfis foram definidos com base na alocação dos contratos de sustentação de sistemas, administração de dados e BI (peça 130, p. 21-22) ;
	b) tendo em vista a crescente demanda por serviços de TI e a necessidade de atendimento personalizado, foi estimado um acréscimo de 20% (em média) para os quantitativos dos perfis atualmente disponíveis para atender a ANEEL e foram realizadas adaptações em relação ao nível de experiência dos profissionais. Já para os novos perfis a serem contratados, o quantitativo foi estimado com base nos requisitos, e em métricas de dimensionamento de equipes ágeis (peça 130, p. 22) ;
 	c) além dos 66 profissionais mencionados, trabalhavam no Contrato 92/2018 de Fábrica de Software cerca de dez profissionais voltados ao desenvolvimento de sistemas de grande porte. Dessa forma, o incremento do quantitativo de profissionais passou de 76 (somatório de todos os contratos anteriores) para 121 (previstos) o que representaria um incremento de 59% (peça 130, p. 27) ;
146.	O contrato atual se encontra em período de estabilização e o comparativo pode ser realizado com base na alocação atual esperada de 89 profissionais para atender as demandas encaminhadas, o que representaria um incremento real de 17% com relação aos 76 profissionais alocados nos contratos anteriores, sendo possível verificar que o dimensionamento previsto é compatível com o incremento de escopo e de demandas previstas para a contratação em tela, além de isso não representar um acréscimo significativo com relação ao quantitativo alocado nos contratos anteriores (peça 130, p. 27) .
147.	Com relação à vantajosidade da operação, relata que a implementação do novo modelo de contrato vem demonstrando melhores resultados, pois, mesmo no período de três meses de estabilização contratual, foram entregues 26 sprints de projetos corporativos, vinte sprints de projetos das áreas negociais, cinco painéis gerenciais e 1.342 solicitações de serviço foram atendidas (peça 130, p. 27) .
Análise
148.	Inicialmente, deve-se verificar se os documentos de planejamento da contratação contemplam as justificativas para o quantitativo previsto na contratação objeto desta representação. 
149.	Nesse aspecto, o DOD dispõe (peça 130, p. 67) :
 (...) Serviços técnicos presenciais de apoio operacional a atividades de Tecnologia da Informação (TI) , não privativas do quadro de pessoal da ANEEL; compreendendo as atividades de apoio nas áreas de infraestrutura local e sistemas, já previstas no atual Contrato n° 045/2016-SLC/ANEEL (...) 
Além destas, foram apontadas pelas unidades organizacionais usuárias do serviço a necessidade de ampliação do escopo do contrato, para que passe a compreender o apoio ao desenvolvimento de soluções de Business Intelligence (BI) , com o intuito de suportar o consumo de informações pelas próprias UORGs - self-service BI, ao desenvolvimento de soluções locais de pequeno porte e ao processamento ETL (Extract Transform Load) de informações.
150.	Em síntese, o documento fundamenta os quantitativos previstos na contratação em levantamento das necessidades de apoio junto às unidades organizacionais da Agência, resultando na indicação de 38 profissionais, além do total de 22 do cenário anterior à contratação pretendida. E ainda, que foram consideradas a continuidade dos técnicos presenciais de apoio a TI, a demanda crescente por projetos de estruturação de dados para o ciclo de planejamento 2018-2021, a importância da utilização de apoio terceirizado especializado em TI, para que as áreas de negócio ampliem a elaboração de soluções dessa natureza; o alinhamento ao PETI 2018-2021 (peça 130, p. 68-70) .
151.	Na sequência do planejamento da contratação, o ETP apresenta o contexto da necessidade da contratação e o cenário de demandas que envolvem atividades de TI com detalhes adicionais em relação ao DOD.
152.	Registra que a contratação substitui quatro contratos da Agência (peça 130. P. 78-79) . Além disso, os escopos dos contratos 41/2016 e 45/2016 foram ampliados, e relaciona uma série de novas atividades e serviços pretendidos (peça 130, p. 82-85) , com tabela que detalha a estimativa dos perfis profissionais com a descrição das atividades e quantitativo, totalizando 121 profissionais (peça 130, p. 98-102) .
153.	O ETP especifica, ainda, que o quantitativo foi estimado com base: no histórico de alocação de profissionais dos contratos atuais; nas solicitações de ampliação dos quantitativos de técnicos e analistas em TI pelas áreas de negócio (11 analistas de dados, 11 desenvolvedores low-code/no-code/BPM e 18 técnicos em tecnologia da informação) ; no esgotamento do Contrato 045/2016-SLC/ANEEL de apoio em TI, o que impossibilitou o atendimento das demandas das áreas de negócio; na alocação dos contratos de sustentação de sistemas, administração de dados e business intelligence (peça 130, p. 105-106) .
154.	E acrescenta que, tendo em vista a crescente demanda por serviços de TI e a necessidade de um atendimento mais personalizado, foi estimado um acréscimo de 20% (em média) para os quantitativos dos perfis atualmente disponíveis para atender a ANEEL. Já para os novos perfis profissionais, o quantitativo foi estimado com base nos requisitos e em métricas de dimensionamento de equipes ágeis (peça 130, p. 106-107) .
155.	Por fim, o documento apresenta tabela com detalhamento do quantitativo estimado, totalizando 121 profissionais (peça 130, p. 107-113) .
156.	Conforme descrito acima, os documentos de planejamento da contratação apresentam justificativas para o quantitativo de profissionais estabelecido na contratação. No entanto, para conclusão acerca da questão, faz-se necessário cotejamento das informações recebidas da ANEEL em sede de oitiva com as questões levantadas sobre a questão na instrução precedente.
157.	A partir das informações disponibilizadas no DOD e ETP, as necessidades dos profissionais previstos na contratação estão discriminadas no quadro a seguir: 
	Necessidades identificadas
	Qtd. Profissionais

	Substituição do Contrato 45/2016
	22

	Substituição do Contrato 41/2016
	15

	Substituição do Contrato 42/2016
	29

	Substituição do Contrato 92/2018
	10

	Total para substituição dos contratos
	76

	 (+) Ampliação quanto ao Contrato 45/2016 (+18 profissionais) ; acréscimo de 20% (em média) para os quantitativos dos perfis atualmente disponíveis para atender a ANEEL; novos perfis a serem contratados (Cientista de dados, Engenheiro de dados e Engenheiro de Devops) .
	45

	Total estimado da contratação
	121 

	% em relação ao quantitativo previsto nos contratos substituídos
	59%

Notas:
 (i) foi pedida a ampliação de 18 profissionais, além da manutenção dos 22 já disponibilizados por meio do Contrato 045/2016 de apoio em TI - demandas atendidas pelo dimensionamento de 11 analistas de dados, 11 desenvolvedores low-code/no-code/BPM e 18 técnicos em tecnologia da informação (peça 130, p. 21-22) ;
 (ii) quantitativos previstos com base na alocação dos contratos de sustentação de sistemas, administração de dados e business intelligence: 15 para o Contrato 41/2016; 29 para o Contrato 42/2016; e 22 (Contrato 45/2016) ;
 (iii) acréscimo de 20% (em média) para os quantitativos dos perfis atualmente disponíveis para atender a ANEEL - com exceções justificadas na tabela à peça 130, p. 22-26;
 (iv) para os novos perfis, o quantitativo foi estimado com base nos requisitos, e em métricas de dimensionamento de equipes ágeis.
158.	As justificativas para o acréscimo de 55 profissionais foram documentadas na tabela disponibilizada à peça 130, p. 22-26. Cite-se, a título de exemplo, a justificativa para a previsão de quatro analistas de testes (três a mais em relação ao contrato anterior de sustentação de sistemas) : 
O contrato antigo contava com 1 analista de testes, sendo este pleno. O quantitativo definido pela Equipe de Planejamento da Contratação foi de 4 profissionais nesse perfil, além da elevação do nível de capacitação técnica. O crescimento se deveu à deficiência identificada nos contratos antigos no que se refere ao planejamento, à automatização e à execução dos testes em sistemas. Além disso, a ampliação do escopo do contrato exigirá uma plena reestruturação atividade de testes de soluções de TI com vistas a garantir a qualidade das entregas.
159.	Deve-se destacar que a ANEEL registrou que não há obrigação de consumo de todo o quantitativo previsto na contratação e haviam sido alocados 89 profissionais (até o momento da resposta à oitiva) , o que representaria 17% de acréscimo em relação ao total previsto nos contratos anteriores aglutinados no edital (peça 130, p. 27) .
160.	Por fim, sem a pretensão de realizar uma análise aprofundada acerca do incremento de escopo e de demandas que a ANEEL busca atender com a contratação, parecem razoáveis as justificativas apresentadas. Nesse sentido, trechos de documentos encaminhados pela Agência sinalizam que a Agência levantou informações acerca das necessidades dos perfis profissionais, discutiu e aprovou o apoio de profissionais terceirizados em ações e o formato de alocação em ilhas temáticas, novos perfis profissionais e priorização de projetos, entre outros. Senão, vejamos (destaques inseridos) :
	Ata da reunião da CGI, em 22/4/2020 (peça 130, p. 31) :
1.6 Quanto ao Plano de Trabalho, foi informado que o roadmap para a implementação da LGPD havia sido detalhado na NT, juntamente com os resultados do GT. As ações do plano foram divididas em duas frentes: a) O projeto de adequação à LGPD, que requer uma equipe empoderada pela Diretoria (poderia ser um GT específico para este fim) , a definição de pontos focais nas unidades (poderia ser curadores, com a ressalva de estes ainda não terem sido nomeados) , e a possibilidade de um apoio de profissionais terceirizados para operacionalização, tendo em vista a complexidade, os prazos e a carência de recursos humanos próprios;
 (...) 1.13 Questionados sobre qual seria o acréscimo de pessoas necessário ao EGDI, caso venha a assumir os papéis propostos, os presentes do GT concordaram que seria de 1 a 2 pessoas, apesar desse número não constar da Nota Técnica.
Ata da reunião da CGI, em 16/9/2020 (peça 130, p.34) :
3.2 Foi encaminhado a todos os participantes da reunião o vídeo com a apresentação prévia do assunto. Nesse vídeo o Sr. Fábio apresenta todas as informações relacionadas à alocação de profissionais no novo modelo de contrato de soluções de TI projetado. 3.3 O Sr. Issao relatou que foi feito um questionamento a respeito do alcance dos perfis nas áreas, principalmente na área de dados. Relatou que há grande demanda para Analista de Dados com perfil sênior para trabalhar na preparação de dados ou o perfil de Cientista de Dados o qual não é muito fácil de ser encontrado pois possui uma atuação muito específica, tendo-se a ideia em usá-los para projetos de ciência de dados, alocando esses profissionais num "pool", e não diretamente nas áreas de negócio, para atenderem as demandas de projetos que surgirem, porque o custo desses profissionais é muito alto e fica mais difícil mantê-los diretamente nas áreas.
Ata da reunião da CGI, em 10/9/2021 (peça 130, p. 60) :
1. Contrato de Soluções de TI. Priorização de projetos e dimensionamento das Ilhas de Serviço. 1.1 Foi encaminhado o vídeo com a apresentação prévia do assunto a todos os participantes da reunião. Nesse vídeo o Sr. Issao apresentou um panorama com as informações para a entrada em operação do novo contrato de desenvolvimento de soluções de TI, enfatizando a necessidade de validação, pela CGI, da equipe a ser alocada e dos projetos que são priorizados inicialmente. 
 (...) 1.15 A CGI aprovou a proposta de priorização de projetos e dimensionamento das Ilhas de Serviço por unanimidade.
161.	Diante do exposto, entende-se que os quantitativos de profissionais previstos na contratação objeto do Pregão Eletrônico 28/2020 foram justificados nos documentos de planejamento da contratação, e que não se mostraram desproporcionais os fundamentos apresentados no DOD, no ETP e na resposta à oitiva realizada junto à ANEEL. 
V - Pedidos da Empresa G&P (Contratada) 
162.	Junto com a apresentação de novos elementos complementares à oitiva, a empresa G&P solicitou: ingresso nos autos como interessada; autorização para produção de sustentação oral; e autorização para realização de comentários sobre propostas de determinação ou recomendação a serem produzidas pela unidade técnica, supostamente baseada no art. 14 da novel Resolução 315/2020 (peça 96, p. 41-42) .
Ingresso como interessada
163.	O pedido de ingresso como interessada foi objeto de análise na instrução precedente, sobre a qual manifesta-se concordância (peça 107, p. 6) :
37. Noutro giro, o pedido da empresa contratada G&P Projetos e Sistemas S.A. (CNPJ 59.057.992/0001-36) para ingressar nos autos na qualidade de interessada é ineficaz, tendo em vista que todo aquele que é parte em sede de oitiva já é automaticamente considerado interessado, nos termos do § 2º, do art. 144 do Regimento Interno/TCU. 
 (Destaques inseridos) 
164.	Dessa forma, propõe-se considerar prejudicado o exame do pedido da G&P Projetos e Sistemas S.A. para ingressar como interessada neste processo, uma vez que a empresa já figura nos autos nessa qualidade, nos termos do § 2º, do art. 144 do Regimento Interno/TCU.
Realização de comentários sobre propostas de determinação ou recomendação
165.	A empresa G&P apresentou pedido para que o Tribunal autorize a realização de comentários sobre propostas de determinação e/ou recomendação a serem produzidas pela unidade, nos termos do artigo 14 da Resolução-TCU 315/2020. O requerimento foi objeto de análise na instrução precedente, sobre a qual manifesta-se concordância (peça 107, p. 6) :
38. Além disso, o pedido de autorização para realização de comentários sobre propostas de determinação ou recomendação a serem produzidas pela unidade técnica não é cabível, in casu, tendo em vista que o comando do art. 14 da Resolução 315/2020 é dirigido aos órgãos e entidades da administração pública. Ademais, a empresa pode manifestar suas considerações por meio da oitiva e seus argumentos serão analisados e considerados previamente à instrução de mérito. Cabe destacar que o Regimento Interno do Tribunal não admite manifestação das partes interessadas após a unidade técnica se manifestar, despachando o processo ao gabinete do relator. 
 (Destaques inseridos) 
166.	Dessa forma, propõe-se que seja indeferido o pedido de autorização para a realização de comentários sobre propostas de determinação e/ou recomendação a serem produzidas pela unidade técnica do Tribunal por falta de amparo legal.
Pedido de sustentação oral
167.	A empresa G&P apresentou pedido ao Tribunal para que autorize a produção de sustentação oral pelos procuradores da empresa quando do julgamento de mérito desta representação, em vista do manifesto interesse processual desta requerente, com base no art. 168 do RI/TCU (peça 96, p. 42) ;
168.	Considerando que a empresa já figura nos autos deste processo como interessada, bem como foi vencedora do Pregão Eletrônico 28/2020, objeto de análise neste processo, tendo assinado o Contrato 13/2021 com a Aneel (que já se encontra em fase de execução) , propõe-se que seja deferido o pedido de sustentação oral formulado pela empresa G&P Projetos e Sistemas S.A., com fundamento no art. 168, caput, do RI/TCU.
VI - Agravo
169.	Trata-se de Agravo interposto pela empresa HITSS contra despacho do relator, datado de 31/8/2021, que indeferiu o pedido de sua admissão como interessada neste processo, bem como o de habilitação para sustentação oral de seus advogados (peça 91) .
170.	Sobre a questão, o referido despacho dispõe (peça 51) :
12. A representante não demonstra razão legítima para intervir neste processo, de modo que não deve ser habilitada como interessada, em conformidade com os arts. 146 e 282 do Regimento Interno do TCU, c/c o art. 2º, § 2º, da Resolução-TCU 36/1995, com redação dada pelo art. 1º da Resolução-TCU 213/2008. 
13. Para exercer tal condição, seria necessário formular pedido devidamente fundamentado, demonstrando, de forma clara e objetiva, razão legítima para intervir no processo, com base no interesse público, e não somente no seu interesse privado, fato que não ocorreu no pedido inicial. 
14. Além disso, visto que a representante não é parte interessada no processo, indefiro o pedido de sustentação oral formulado por ela.
171.	Nas razões recursais apresentadas, a agravante alega que "tal entendimento viola à literalidade dos artigos 9º, 38 e 44 da Lei Federal 9.784/1999, que estabelece normas básicas sobre o processo administrativo no âmbito da Administração Federal" (peça 91, p. 2) .
172.	A agravante registra que, no caso de uma licitação, "há um intercâmbio inafastável entre o interesse público (na realização de um certame probo e regular) e o interesse particular (de participar, legalmente, do certame) " (peça 91, p. 3) .
173.	Acrescenta que, no caso concreto, a HITSS fez "extensa demonstração desses seus interesses, sendo certo que afastada a ilegalidade praticada na condução do certame, será ela a prestadora dos serviços licitados, revelando-se, claramente, o seu interesse jurídico na participação desse processo" (peça 91, p. 3) .
174.	Ao final, requer a reconsideração do despacho "na parte em que deixou de reconhecer a admissão da HITSS DO BRASIL como parte interessada no processo, assim como, para que seja permitido aos seus advogados, no momento do julgamento, a realização de sustentação oral" (peça 91, p. 3) .
Da tempestividade e do cabimento do Agravo
175.	O recurso de agravo encontra abrigo no art. 289 do RI/TCU, que exige para o seu conhecimento, entre outras possibilidades, que seja interposto contra despacho decisório do relator, desfavorável à parte, situação configurada neste caso concreto.
176.	Além disso, o recurso foi apresentado ao Tribunal, tempestivamente, no dia 20/9/2021: a agravante tomou conhecimento do despacho agravado em 13/9/2021 (segunda-feira) , de modo que, aplicando-se as regras de contagem de prazo estabelecidas no art. 183 c/c art. 185 do RI/TCU, o prazo de cinco dias para interposição do presente recurso teve início no dia 14/9/2021, findando no dia 20/9/2021.
177.	Assim, o agravo preenche os requisitos de admissibilidade aplicáveis à espécie.
Da habilitação como parte interessada no processo	
178.	Nos termos do art. 146, do RI/TCU, a habilitação de interessado em processo será efetivada mediante o deferimento, pelo relator, de pedido de ingresso formulado por escrito e devidamente fundamentado. Nesse sentido, ao analisar o pedido de ingresso nos autos como interessada, o Relator entendeu que a representante não demonstrou, de forma clara e objetiva, razão legítima para intervir no processo, conforme estabelecido no § 1º do art. 146 do RI/TCU.
179.	Destaque-se que a demonstração de razão legítima para intervir no processo foi apresentada de forma sucinta pela representante, conforme trecho do requerimento constante da peça inicial deste processo (peça 1, p. 26) .
180.	Na peça recursal não consta demonstração inequívoca de potencial prejuízo a interesse subjetivo próprio apto a legitimar sua intervenção no processo. Nesse sentido, pugna pela aplicação de comandos da Lei 9.784/1999, que regula o processo administrativo no âmbito da Administração Pública Federal, nada contrapondo acerca dos regramentos próprios do Tribunal. E sobre o direito, registrou apenas que "afastada a ilegalidade praticada na condução do certame, será ela a prestadora dos serviços licitados".
181.	Na linha da jurisprudência deste Tribunal, a representante não é automaticamente admitida como interessada no processo que provoca. Em princípio, seu papel consiste em mover a ação fiscalizatória. 
182.	A mera participação na licitação não gera direito subjetivo a ser defendido perante o TCU e, portanto, não confere a licitante, mesmo como autora da representação, a condição de parte no processo que apura eventuais irregularidades no certame, especialmente no caso em que não houve contratação nem mesmo adjudicação em favor da licitante (Acórdão 2525/2020-TCU-Plenário, de relatoria do Ministro Vital do Rêgo; Acórdão 1686/2019-TCU-Plenário, de relatoria do Ministro Benjamin Zymler; Acórdão 18181/2021-TCU-Primeira Câmara, Relator Ministro Weder de Oliveira) .
183.	Em casos excepcionais, em que é muito clara e objetiva a possibilidade de a decisão do Tribunal afetar negativamente a situação jurídica do licitante, como a de determinar a anulação da homologação de um certame em que se sagrou vencedor, situação na qual não se enquadra o caso em análise, as normas regimentais possibilitam e a jurisprudência admite o ingresso do licitante como parte, na qualidade de interessado.
184.	Dessa forma, não se vislumbra a condição de interessada da agravante, capaz de permitir seu ingresso como parte nesse processo e, por conseguinte, sua intervenção legítima, razão para que o agravo tenha seu provimento negado, com base no art. 146, § 2º, do RI/TCU.
185.	Por fim, não sendo o autor considerado como parte interessada, propõe-se o indeferimento do pedido de sustentação oral formulado.
CONCLUSÃO
186.	O documento constante da peça 1 deve ser conhecido como representação, por preencher os requisitos previstos nos arts. 235 e 237, inciso VII, do Regimento Interno do TCU c/c o §1º do art. 113 da Lei 8.666/1993 e no art. 103, § 1º, da Resolução - TCU 259/2014 (parágrafo 15) . 
187.	As análises realizadas no EXAME TÉCNICO desta instrução concluíram que:
187.1	sobre a inabilitação indevida da empresa HITSS, verificou-se que a decisão teve respaldo em análises técnicas, realizadas a partir de referências constantes do edital (rol de atividades da cláusula 9.5.1.3.2 e o Detalhamento dos serviços do Anexo F) , considerando as informações e as características dos serviços apresentados nos atestados, os objetos dos respectivos contratos, as informações complementares encaminhadas pela licitante em sede de diligência e o depoimento dos emissores dos atestados, razões para afastar as irregularidades relatadas pela representante (parágrafo 77) ;
187.2	no tocante à falta de equidade em relação à análise dos documentos de habilitação técnica apresentados pela empresa HITSS, em relação à análise dos documentos apresentados pela empresa G&P, ficou patente, a partir dos elementos carreados aos autos, a dispensa de tratamento diferenciado entre licitantes participantes do certame. Consequentemente, propor-se-á dar ciência da irregularidade à ANEEL nos termos propostos no exame técnico desta instrução, com vistas a prevenir a prática de condutas similares (parágrafos 95-96) ;
187.3	quanto ao não parcelamento do objeto, foi demonstrado que a divisão era tecnicamente viável, e serviria para ampliar a competição, o que poderia implicar redução do valor contratado. Por seu turno, os argumentos apresentados pela ANEEL não foram suficientes para demonstrar eventual vantajosidade técnica ou financeira, na forma de contratação efetuada. Nesse sentido, foi proposta determinação para não renovação do contrato resultante do Pregão Eletrônico 28/2020 nos termos descritos no exame técnico desta instrução (parágrafos 134-136) .
187.4	no que diz respeito ao quantitativo de profissionais previsto na contratação objeto do Pregão Eletrônico 28/2020, foram identificadas justificativas nos documentos de planejamento da contratação, e os fundamentos apresentados no DOD, no ETP e na resposta à oitiva realizada junto à ANEEL foram considerados razoáveis, afastando-se a irregularidade relatada (parágrafo 161) .
188.	No tocante aos pedidos encaminhados pela G&P, vencedora do certame, considerando que a empresa já foi reconhecida como parte no processo em função de sua oitiva, considerou-se prejudicado seu pedido de ingresso nos autos como interessada, propondo-se o deferimento de seu pedido de sustentação oral (parágrafos 164 e 168) . No tocante ao pedido de realização de comentários sobre propostas de determinação ou recomendação neste processo, entende-se não ser cabível seu acolhimento por falta de amparo legal (parágrafo 166) .
189.	Com relação ao Agravo interposto pela empresa HITSS contra despacho do relator, foi reconhecida sua admissibilidade (parágrafos 176-177) . No entanto, considerando que não foram demonstradas, de forma clara e objetiva, razão legítima para intervir no processo, foi proposto negar seu provimento (parágrafo 184) . Consequentemente, visto que a representante não é parte interessada no processo, concluiu-se por indeferir seu pedido de sustentação oral (parágrafo 185) .
190.	Diante dos fatos apurados, conclui-se pela procedência parcial da presente representação e, considerando os encaminhamentos acima, será proposto o arquivamento dos presentes autos.
191. 	Por fim, o art. 14 da Resolução-TCU 315/2020, dispõe que: 
Art. 14. A unidade técnica instrutiva deve oportunizar aos destinatários das deliberações a apresentação de comentários sobre as propostas de determinação e/ou recomendação, solicitando, em prazo compatível, informações quanto às consequências práticas da implementação das medidas aventadas e eventuais alternativas.  
§ 1º A manifestação a que se refere o caput deve ser viabilizada mediante o envio do relatório preliminar da fiscalização ou da instrução que contenha as propostas de determinação ou recomendação.  
§ 2º Dispensa-se a providência indicada no parágrafo anterior se:
I - as circunstâncias do processo permitirem antecipar a possível proposta de encaminhamento, facultando à unidade jurisdicionada manifestar-se sobre as informações previstas no caput na etapa de contraditório ou na reunião de encerramento dos trabalhos;
II- o prévio conhecimento da proposta pelos gestores colocar em risco o alcance dos objetivos da ação de controle.
192. 	Conforme se observa na instrução pretérita, a qual fundamentou a oitiva da ANEEL, foi alertado à autarquia "quanto à possibilidade de o Tribunal poder vir a anular o Pregão 28/2020 e os atos dele decorrentes, caso não seja apresentada manifestação ou esta não seja acolhida" (peça 107, p. 7, item 44.2 c/c peça 110) . Nesse sentido, entende-se que à Agência já foi oportunizado o momento de construção participativa. Além disso, tendo em vista que a determinação será para que se realize novo certame, uma etapa processual a mais poderia ensejar atrasos no planejamento da nova contratação, colocando em risco o alcance dos objetivos da ação de controle. Por esse motivo, não serão solicitados comentários dos gestores sobre as propostas abaixo consignadas.
PROPOSTA DE ENCAMINHAMENTO
193.	Diante do exposto, submetem-se os autos à consideração superior, propondo:
193.1	conhecer da representação, satisfeitos os requisitos de admissibilidade previstos nos arts. 235 e 237, inciso VII, do Regimento Interno do TCU c/c o §1º do art. 113 da Lei 8.666/1993 e no art. 103, § 1º, da Resolução - TCU 259/2014;
193.2	no mérito, considerar a presente representação parcialmente procedente;
193.3	determinar à Agência Nacional de Energia Elétrica (ANEEL) , com fundamento no art. 4º, inciso I, da Resolução-TCU 315/2020, que abstenha-se de prorrogar o Contrato 13/2021 resultante do Pregão Eletrônico 28/2020, e que, para suprir a contratação não renovada, se for o caso, realize novo procedimento licitatório, dividindo o objeto em certames ou em lotes/grupos de um mesmo certame, de forma a ampliar a competitividade e atender ao disposto na legislação, que é o parcelamento do objeto como regra, sempre que econômica e tecnicamente viável, nos termos do art. 23, §1º, da Lei 8.666/1993 e da Súmula 247 do TCU; 
193.4	 dar ciência à Agência Nacional de Energia Elétrica (ANEEL) , com fundamento nos arts. 2º, inciso II e 9º, incisos I e II, da Resolução-TCU 315/2020, que a adoção de procedimentos de diligência distintos para dirimir dúvidas ou esclarecer informações que envolvam atestados utilizados para comprovar a habilitação técnica das empresas em disputa, a exemplo do observado na fase de habilitação técnica do Pregão Eletrônico 28/2020, afronta o princípio da isonomia entre participantes e tem potencial de violar o princípio da seleção da proposta mais vantajosa contido no caput do art. 3º da Lei 8.666/1993;
193.5	considerar prejudicado o exame do pedido da empresa G&P Projetos e Sistemas S.A. para ingressar como interessada neste processo, uma vez que a empresa já figura nos autos nessa qualidade, nos termos do § 2º, do art. 144 do Regimento Interno/TCU;
193.6	deferir o pedido de sustentação oral formulado pela empresa G&P Projetos e Sistemas S.A., com fundamento no art. 168, caput, do RI/TCU;
193.7	indeferir o pedido da empresa G&P Projetos e Sistemas S.A. para autorização para a realização de comentários sobre propostas de determinação e/ou recomendação a serem produzidas pela unidade técnica do Tribunal, por falta de amparo legal;
193.8	conhecer do agravo interposto pela empresa HITSS do Brasil Serviços Tecnológicos Ltda., com fundamento no art. 289 do RI/TCU, e negar-lhe provimento, indeferindo seu pedido de sustentação oral;
193.9	enviar cópia da decisão que vier a ser proferida às empresas HITSS do Brasil Serviços Tecnológicos Ltda. e G&P Projetos e Sistemas S.A., bem como à Agência Nacional de Energia Elétrica (ANEEL) , informando que o inteiro teor da presente deliberação, acompanhada do relatório e da proposta de deliberação que a fundamenta, estará disponível, no dia seguinte a sua oficialização, para a consulta no endereço www.tcu.gov.br/acordaos; e
193.10	arquivar os presentes autos, nos termos art. 169, III, do Regimento Interno do TCU."
	É o relatório.

8.1. Aluízio José de Almeida Cherubini (OAB/SP 165.399); Angélica Muniz Leão de Arruda Alvim (OAB/SP 124.535 e OAB/RJ 2.606-A), e outros, representando HITSS do Brasil Serviços Tecnológicos Ltda., conforme procuração à peça 44; 
8.2. Tatiane Marcelino Marques Moraes (OAB/SP 303.442), Daniele Rosa dos Santos (OAB/SP 171.120) e outros, representando G&P Projetos e Sistemas S.A., conforme procuração à peça 86.

Não atuou.

REPRESENTAÇÃO COM PEDIDO DE MEDIDA CAUTELAR. INDÍCIOS DE IRREGULARIDADES EM PREGÃO ELETRÔNICO. CONTRATAÇÃO PARA PRESTAÇÃO DE SERVIÇOS TÉCNICOS ESPECIALIZADOS EM ESTRUTURAÇÃO DE DADOS, ARQUITETURA, DESENVOLVIMENTO E SUSTENTAÇÃO DE SOLUÇÕES DE TECNOLOGIA DA INFORMAÇÃO (TI) PARA AUTOMATIZAÇÃO DE PROCESSOS DE NEGÓCIO, UTILIZANDO METODOLOGIAS E EQUIPES ÁGEIS. CONHECIMENTO. OITIVA PRÉVIA. INDEFERIMENTO DO PEDIDO DE MEDIDA CAUTELAR. DESPACHO PELA NEGATIVA DE INGRESSO NOS AUTOS DA REPRESENTANTE. AGRAVO CONTRA ESSE DESPACHO. CONHECIMENTO. NEGATIVA DE PROVIMENTO. JULGAMENTO DO MÉRITO DA REPRESENTAÇÃO PELA IMPROCEDÊNCIA. DETERMINAÇÃO PARA FUTURO LEVANTAMENTO.

REPRESENTAÇÃO (REPR)

Secretaria de Fiscalização de Tecnologia da Informação.

Trata-se de representação, com pedido de medida cautelar, formulada pela empresa HITSS do Brasil Serviços Tecnológicos Ltda. (HITSS) a respeito de possíveis irregularidades no Pregão Eletrônico 28/2020, promovido pela Agência Nacional de Energia Elétrica (ANEEL) , cujo objeto é a prestação de serviços técnicos especializados em estruturação de dados, arquitetura, desenvolvimento e sustentação de soluções de tecnologia da informação para automatização de processos de negócio, utilizando metodologias e equipes ágeis, conforme condições, quantidades e exigências estabelecidas no termo de referência. 
Em decorrência do pregão acima mencionado, a ANEEL firmou com a empresa G&P o Contrato 13/2021, no valor de R$ 21.231.483,84 e vigência para o período de 1º/8/2021 a 1º/8/2022 (peça 137, p. 262-302) . A execução teve início em 18/9/2021 e o contrato pode ser renovado por até sessenta meses, caso haja interesse das partes e a renovação se mostrar vantajosa para a administração pública.
Em síntese, a representante alega ter sido indevidamente inabilitada em função da não comprovação de requisitos de qualificação técnica. A Secretaria de Fiscalização de Tecnologia da Informação (Sefti) traz expressamente que "O cerne da questão diz respeito ao fato de que os atestados exigidos deveriam englobar ao menos cinco das dez atividades relacionadas no item 9.5.1.3.2 do edital (peça 1, p. 4-5) : Apoio à Governança de Dados e Informações; Ciência de Dados; Business Intelligence; Estruturação e Qualidade de Dados; Administração de Dados; Apoio à Arquitetura de TI; Apoio à Qualidade e Padrões Tecnológicos; Desenvolvimento e Sustentação de Soluções de TI e/ou Sistemas de Informação e/ou Sítios e/ou Portais; Apoio ao Self-Service BI e Self-Service IT; e Apoio ao uso das Soluções e Serviços de TI. "
Por intermédio do despacho à peça 51, manifestei concordância com a análise preliminar da Sefti no sentido de: (i) indeferir os requerimentos de adoção da medida cautelar, de habilitação da representante como interessada e de realização de sustentação oral por essa mesma empresa; e (ii) determinar a realização de oitivas e diligência.
A empresa G&P Projetos e Sistemas S.A., vencedora do certame, apresentou resposta à oitiva à peça 59 e a ANEEL apresentou suas repostas às peças 61 a 80. Em adição, a representante, HITSS do Brasil Serviços Tecnológicos Ltda., interpôs agravo em face do despacho à peça 51, por meio do qual indeferi seu pleito para ingressar como interessada nos presentes autos.
Ante as respostas da vencedora do certame e da ANEEL, bem como do agravo da representante, por intermédio do despacho à peça 94, restituí o processo à Secretaria de Fiscalização de Tecnologia da Informação com vistas ao pronunciamento de mérito da presente representação, bem como ao exame do agravo interposto.
Após o pronunciamento da Sefti (peças 176 a 178) , a ANEEL acostou aos autos memoriais com vistas a refutar a conclusão da unidade técnica no sentido de que o não parcelamento do objeto foi irregular, o que levou aquela unidade a propor determinação para que aquela agência não renove o contrato em andamento quando terminar o primeiro ano de sua vigência (peças 179 a 187) .
Nessa fase processual, são analisadas as respostas às oitivas da ANEEL e da empresa G&P Projetos e Sistemas S.A., o agravo impetrado pela empresa HITSS e os memoriais trazidos por aquela agência reguladora.
No exame das respostas às oitivas e do referido agravo, a Secretaria de Fiscalização de Tecnologia da Informação propõe, in verbis: 
"193.1 conhecer da representação, satisfeitos os requisitos de admissibilidade previstos nos arts. 235 e 237, inciso VII, do Regimento Interno do TCU c/c o §1º do art. 113 da Lei 8.666/1993 e no art. 103, § 1º, da Resolução - TCU 259/2014;
193.2 no mérito, considerar a presente representação parcialmente procedente;
193.3 determinar à Agência Nacional de Energia Elétrica (ANEEL) , com fundamento no art. 4º, inciso I, da Resolução-TCU 315/2020, que abstenha-se de prorrogar o Contrato 13/2021 resultante do Pregão Eletrônico 28/2020, e que, para suprir a contratação não renovada, se for o caso, realize novo procedimento licitatório, dividindo o objeto em certames ou em lotes/grupos de um mesmo certame, de forma a ampliar a competitividade e atender ao disposto na legislação, que é o parcelamento do objeto como regra, sempre que econômica e tecnicamente viável, nos termos do art. 23, §1º, da Lei 8.666/1993 e da Súmula 247 do TCU; 
193.4 dar ciência à Agência Nacional de Energia Elétrica (ANEEL) , com fundamento nos arts. 2º, inciso II e 9º, incisos I e II, da Resolução-TCU 315/2020, que a adoção de procedimentos de diligência distintos para dirimir dúvidas ou esclarecer informações que envolvam atestados utilizados para comprovar a habilitação técnica das empresas em disputa, a exemplo do observado na fase de habilitação técnica do Pregão Eletrônico 28/2020, afronta o princípio da isonomia entre participantes e tem potencial de violar o princípio da seleção da proposta mais vantajosa contido no caput do art. 3º da Lei 8.666/1993;
193.5 considerar prejudicado o exame do pedido da empresa G&P Projetos e Sistemas S.A. para ingressar como interessada neste processo, uma vez que a empresa já figura nos autos nessa qualidade, nos termos do § 2º, do art. 144 do Regimento Interno/TCU;
193.6 deferir o pedido de sustentação oral formulado pela empresa G&P Projetos e Sistemas S.A., com fundamento no art. 168, caput, do RI/TCU;
193.7 indeferir o pedido da empresa G&P Projetos e Sistemas S.A. para autorização para a realização de comentários sobre propostas de determinação e/ou recomendação a serem produzidas pela unidade técnica do Tribunal, por falta de amparo legal;
193.8 conhecer do agravo interposto pela empresa HITSS do Brasil Serviços Tecnológicos Ltda., com fundamento no art. 289 do RI/TCU, e negar-lhe provimento, indeferindo seu pedido de sustentação oral;
193.9 enviar cópia da decisão que vier a ser proferida às empresas HITSS do Brasil Serviços Tecnológicos Ltda. e G&P Projetos e Sistemas S.A., bem como à Agência Nacional de Energia Elétrica (ANEEL) , informando que o inteiro teor da presente deliberação, acompanhada do relatório e da proposta de deliberação que a fundamenta, estará disponível, no dia seguinte a sua oficialização, para a consulta no endereço www.tcu.gov.br/acordaos; e
193.10 arquivar os presentes autos, nos termos art. 169, III, do Regimento Interno do TCU." (Grifo nosso) 
Esclareço que, após a análise pelo meu Gabinete dos memoriais acostados aos autos pela ANEEL e a realização de reuniões com os dirigentes e técnicos dessa agência, entendo que o processo já está em condições de julgamento do mérito, sem a necessidade de novas análises da Sefti.
Feito breve resumo do processo, passo a decidir.
Informo, de antemão, que concordo praticamente na íntegra com a percuciente análise da unidade técnica (peças 176 a 178) , cujos fundamentos incorporo às minhas razões de decidir. Discordo apenas da proposta de determinação com vistas à não prorrogação do Contrato 13/2021 após o encerramento do primeiro ano de vigência, conforme considerações a seguir.
No que se refere ao primeiro indício de irregularidade, relacionado à inabilitação indevida da representante, consinto com a Sefti de que a agência reguladora atuou em conformidade com os ditames legais ao proceder tal ato.
Conforme consta do relatório que antecede este Voto, a decisão de inabilitação da empresa HITSS foi baseada em pareceres técnicos emitidos pela Superintendência de Gestão Técnica da Informação (SGI) , área requisitante do certame e responsável pela análise técnica dos atestados (peça 88, p. 28) . 
Além disso, os gestores responsáveis pela licitação deram três oportunidades para que a representante prestasse esclarecimentos a respeito dos atestados apresentados, de maneira que somente após a análise dessas explicações pela SGI, a pregoeira ratificou a inabilitação dessa empresa.   
Dessa forma, consinto com a conclusão da unidade técnica abaixo transcrita:
"76. Ao final da fase recursal, a HITSS havia comprovado duas atividades (Ciência de Dados e Desenvolvimento e Sustentação de Soluções de TI e/ou Sistemas de Informação e/ou Sítios e/ou Portais) , quando o edital exigia a comprovação de, no mínimo, cinco atividades.
77. Diante do exposto, conclui-se que a inabilitação da empresa HITSS teve respaldo em análises técnicas da SGI, realizadas a partir de referências constantes do edital (rol de atividades da cláusula 9.5.1.3.2 e o Detalhamento dos serviços do Anexo F) , considerando as informações e características dos serviços apresentados nos atestados, os objetos dos respectivos contratos, as complementações de informações feitas pela licitante em sede de diligência e o depoimento dos gestores emissores dos atestados." 
Quanto ao indício de irregularidade referente à falta de equidade em relação à análise dos atestados, também não tenho reparos a fazer na análise da Secretaria de Fiscalização de Tecnologia da Informação. 
De fato, a ANEEL poderia ter realizado as diligências junto aos emissores dos atestados da HITSS já na fase de habilitação, em vez de realizá-las somente na fase recursal do certame, como ocorreu no caso concreto. Apesar disso, ficou demonstrado, após essas diligências, que a representante não comprovou os serviços requeridos no edital da licitação. 
Sendo assim, acato a conclusão da Sefti a respeito desse indício de irregularidade, abaixo transcrita: 
"95. No entanto, se mostram razoáveis os argumentos apresentados pela ANEEL quanto às decisões acerca da realização de diligências quanto aos atestados da G&P e da HITSS, subsidiadas por área técnica especializada da Agência, que apontou, em casos específicos, a necessidade de sanar dúvidas e esclarecimentos acerca dos serviços que se pretendia comprovar, não sendo possível concluir, inequivocamente, por falta de equidade ou de interesse da pregoeira ou dos responsáveis pela análise técnica dos atestados apresentados pela HITSS. 
96. Considerando que, no caso concreto, na perspectiva de privilegiar a proposta mais vantajosa para a Administração, a ANEEL poderia ter envidado esforços no sentido de consultar os emissores dos atestados apresentados pela empresa HITSS, desde a fase de habilitação, buscando confirmar ou não a execução de serviços iguais ou semelhantes aos que a empresa pretendia comprovar para sua qualificação técnica, entende-se por necessário dar ciência à ANEEL, com fundamento nos arts. 2º, inciso II e 9º, incisos I e II, da Resolução-TCU 315/2020, que a adoção de procedimentos de diligência distintos para dirimir dúvidas ou esclarecer informações que envolvam atestados utilizados para comprovar a habilitação técnica das empresas em disputa, a exemplo do observado na fase de habilitação técnica do Pregão Eletrônico 28/2020, afronta o princípio da isonomia entre participantes e tem potencial de violar o princípio da seleção da proposta mais vantajosa contido no caput do art. 3º da Lei 8.666/1993." (Grifo nosso) 
No que concerne ao indício de irregularidade referente ao quantitativo de profissionais, vejo que a ANEEL também justificou devidamente essas quantidades nos documentos de planejamento da contratação, tais como, o Documento de Oficialização de Demanda (DOD) e o Estudo Técnico Preliminar (ETP) , conforme trechos da instrução da unidade técnica abaixo transcrito:
	"149. Nesse aspecto, o DOD dispõe (peça 130, p. 67) :
	(...) Serviços técnicos presenciais de apoio operacional a atividades de Tecnologia da Informação (TI) , não privativas do quadro de pessoal da ANEEL; compreendendo as atividades de apoio nas áreas de infraestrutura local e sistemas, já previstas no atual Contrato n° 045/2016-SLC/ANEEL (...) 
	Além destas, foram apontadas pelas unidades organizacionais usuárias do serviço a necessidade de ampliação do escopo do contrato, para que passe a compreender o apoio ao desenvolvimento de soluções de Business Intelligence (BI) , com o intuito de suportar o consumo de informações pelas próprias UORGs - self-service BI, ao desenvolvimento de soluções locais de pequeno porte e ao processamento ETL (Extract Transform Load) de informações.
	150. Em síntese, o documento fundamenta os quantitativos previstos na contratação em levantamento das necessidades de apoio junto às unidades organizacionais da Agência, resultando na indicação de 38 profissionais, além do total de 22 do cenário anterior à contratação pretendida. E ainda, que foram consideradas a continuidade dos técnicos presenciais de apoio a TI, a demanda crescente por projetos de estruturação de dados para o ciclo de planejamento 2018-2021, a importância da utilização de apoio terceirizado especializado em TI, para que as áreas de negócio ampliem a elaboração de soluções dessa natureza; o alinhamento ao PETI 2018-2021 (peça 130, p. 68-70) .
	151. Na sequência do planejamento da contratação, o ETP apresenta o contexto da necessidade da contratação e o cenário de demandas que envolvem atividades de TI com detalhes adicionais em relação ao DOD.
	(...) 
	160. Por fim, sem a pretensão de realizar uma análise aprofundada acerca do incremento de escopo e de demandas que a ANEEL busca atender com a contratação, parecem razoáveis as justificativas apresentadas. Nesse sentido, trechos de documentos encaminhados pela Agência sinalizam que a Agência levantou informações acerca das necessidades dos perfis profissionais, discutiu e aprovou o apoio de profissionais terceirizados em ações e o formato de alocação em ilhas temáticas, novos perfis profissionais e priorização de projetos, entre outros. 
	(...) 
	161. Diante do exposto, entende-se que os quantitativos de profissionais previstos na contratação objeto do Pregão Eletrônico 28/2020 foram justificados nos documentos de planejamento da contratação, e que não se mostraram desproporcionais os fundamentos apresentados no DOD, no ETP e na resposta à oitiva realizada junto à ANEEL."
Quanto ao indício de irregularidade não apontado pela representante, mas identificado pela unidade técnica, referente ao não parcelamento do objeto licitado, com as devidas vênias, discordo do encaminhamento proposto, conforme considerações a seguir.
Verifico que esta contratação sob análise trata de um processo inovador com vistas a aperfeiçoar as contratações de Tecnologia da Informação (TI) no âmbito da administração pública federal.
Primeiramente, conforme afirmado pelos técnicos da ANEEL, o processo foi construído de forma estratégica e cuidadosa, visto que o seu planejamento englobou 18 meses de trabalho, com o envolvimento de 15 unidades daquela entidade, inclusive, do seu corpo dirigente; 21 servidores públicos de diversas áreas da organização; incorporação de sugestões encaminhadas por intermédio de consulta pública realizada; validação junto à uma empresa de consultoria externa; e alinhamento com as diretrizes do corpo diretivo da agência e com o Planejamento Estratégico da instituição.
Esse aperfeiçoamento do contrato de desenvolvimento de soluções de TI fez parte de uma iniciativa maior de reestruturação do modelo de atendimento da TI, com previsão incluída nos planos estratégico e tático de TI - PETI e PDTI (2018-2021) , após um diagnóstico aprofundado, que apontou, dentre outros problemas, a falta de agilidade na entrega de soluções de TI.
De acordo com a ANEEL, a forma de contratação anterior, com contratos fragmentados, tornou-se ineficiente e ineficaz, visto que não atendia mais ao cenário tecnológico atual. Para esses gestores, tais contratos necessitavam de alta carga administrativa, foco constante em resolução de conflitos entre as empresas contratadas e, consequentemente, a ineficiência e ineficácia na obtenção das soluções desejadas. Inclusive, foi relatado que era comum a demora na entrega dos produtos/serviços desejados, ou até mesmo, a não entrega da solução, em decorrência dos problemas nas relações entre essas empresas ou entre as empresas e a administração pública.
Tal ineficiência para as entregas de soluções ficou evidenciada com alguns dados trazidos por aquela autarquia federal nos memorais, tais como:
	- nos últimos 12 meses de vigência dos ajustes antigos, dos R$ 25 milhões previstos para execução contratual, apenas R$ 11,6 milhões foram executados, o que representa apenas 46,4% da capacidade contratual;
	- existência de uma lista de necessidades de demandas cadastradas que não puderam ser atendidas por falta de capacidade de entrega;
	- o tempo médio de resolução de chamados (TMR) de usuários era de aproximadamente 200 horas, sendo que em média, o tempo de trabalho efetivamente gasto (Tempo Médio de Atendimento - TMA) era de cerca de apenas 23 horas (aproximadamente 85% do tempo gasto em atividades internas de validação, passagem administrativa e negociação, e somente 15% para a realização das atividades contratadas) ;
Para os dirigentes da ANEEL, "há necessidade de adoção de metodologias mais dinâmicas: como o método enxuto, que privilegia a experimentação, tratando eventuais 'erros' como uma etapa natural do processo de inovação e desenvolvimento, e não como uma falha, irregularidade ou prejuízo ao erário; e as metodologias ágeis, que promovem a co-criação de valor das equipes de tecnologia junto com as áreas de negócio, de forma iterativa e com maior flexibilidade na definição do objetos, perfis e escopo, de modo a permitir que os recursos possam ser alocados de forma a maximizar a criação de valor para a instituição."
Essa nova metodologia contratada pela agência engloba um "modelo próprio, flexível e fortemente apoiado em metodologias ágeis, consolidando boas práticas, pesquisadas em outros Órgãos da administração pública e do mercado, bem como as experiências da própria Agência em outros processos de contratação e que até o momento tem apresentado resultados altamente promissores."
Outra inovação dessa nova metodologia refere-se à "adoção de métodos ágeis, dentre eles a técnica de gerenciamento de projetos Scrum. Essa metodologia prevê a montagem de equipes auto-organizáveis e multidisciplinares, capazes de entregar toda a solução, sem depender de outros que não fazem parte da equipe, conforme o Guia Scrum." (Grifo nosso) 
Com relação à possível redução da competitividade do certame ora em análise decorrente da suposta irregularidade ora em análise, consta dos memoriais que "O processo contou com a participação do mercado em todas as fases, foram obtidas 7 propostas de preço, 14 empresas participaram da vistoria técnica e o Pregão Eletrônico registrou a participação de 12 licitantes (11 deles dando lances) ."
Em adição, a ANEEL apresentou alguns resultados obtidos até o momento com a nova contratação, em execução de fato desde setembro/2021:
	- " (...) 95 sprints (períodos de planejamento) de projetos entregues, com 98% de aprovação dos usuários, 3.300 solicitações de serviço atendidas, sem violação de acordo de nível de serviço e avanços significativos na implementação de práticas ágeis, o que rendeu elogios das áreas de negócio, com relação à prestação do serviço no novo modelo. (...) 
	- (...) Como exemplo, cita-se os serviços de sustentação de sistemas. Durante os 6 últimos meses do contrato anterior, foram atendidas 910 requisições a um custo médio de R$ 2.729 por requisição. Nos 6 últimos meses para o contrato novo, foram atendidas 779 requisições a um custo médio de R$ 2.536 por requisição.
	- (...)  no modelo anterior (vários contratos fragmentados) , o tempo médio de resolução de um chamado do usuário era de mais de 200 horas, mas na prática o tempo necessário para executar as atividades (Tempo médio de Atendimento) eram de menos de 24 horas. (...) No contrato novo, os dados até o momento apontam que o tempo médio para resolução para o usuário (TMR) reduziu de 200 para apenas 42 horas, sendo que o tempo necessário para as atividades administrativas e de validação reduziu de 177 para apenas 31 horas.
	- Situação semelhante também está sendo vista na entrega de projetos de BI e Analytics para as áreas de negócio. Comparando com o modelo anterior, que demandava a atuação de 2 ou 3 empresas diferentes, o tempo de entrega de um projeto de estruturação de dados e BI era de 6 a 9 meses. Atualmente, por meio da atuação integrada e adoção do método ágil, projetos equivalentes têm sido entregues em torno de 4 a 6 meses, ou seja, uma capacidade de entrega 33% mais rápida."
Além disso, há três pontos favoráveis à continuidade do contrato por pelo menos mais um ano de vigência. 
Primeiro, há outros órgãos da administração pública federal, como a Secretaria de Governo Digital do Ministério da Economia, que também estão buscando novos modelos de contratação de TI, mais adaptados à realidade atual. 
Segundo, o histórico favorável da ANEEL quanto a sua capacidade de promover inovações em contratos de TI, a exemplo do modelo de contratação de infraestrutura de TI, em 2016, que passou a ser utilizado por outros órgãos federais.
Terceiro, há o risco da ineficácia da decisão desta Corte, caso seja acatada a proposta de determinação da Sefti no sentido de não prorrogação do contrato em andamento após o primeiro ano de vigência e, consequentemente, a realização de um novo certame com a divisão do objeto licitado.
Tal risco decorre do fato de que o contrato em andamento, que trouxe uma nova metodologia de contratação de serviços de TI, se encerra em 1/8/2022. Assim, se for adotada a determinação proposta, não haverá tempo hábil para que aquela agência planeje um novo certame, com risco de descontinuidade dos serviços atualmente prestados, os quais são essenciais para o funcionamento da agência reguladora.
Em adição, concluo que a presente contratação não se trata de um contrato "guarda-chuva", o qual se caracteriza pela indefinição do objeto contratado, podendo ser realizadas diversas contratações estranhas no âmbito do mesmo ajuste, as quais deveriam ser realizadas por meio de novas licitações. 
Ressalto que o contrato "guarda-chuva" é amplamente rechaçado pela jurisprudência pacífica desta Corte, a exemplo dos seguintes Acórdãos do Plenário deste Tribunal: 246/2015 e 2.797/2019, de relatoria do Ministro Substituto Augusto Sherman Cavalcanti; 1.381/2018, de relatoria do Ministro Walton Alencar Rodrigues; 445/2020, de relatoria do Ministro Bruno Dantas; e 1.767/2021, de relatoria do Ministro Benjamin Zymler.
Nesse caso concreto, de acordo com as explicações apresentadas pela agência reguladora: "A integração realizada se restringe apenas ao escopo de desenvolvimento de soluções de TI para a automatização dos processos de negócio da ANEEL, prevendo todos os perfis profissionais necessários para que o resultado seja alcançado com agilidade necessária, de modo que a Agência continua contando com contratos com objetos especializados, entre os quais estão os serviços de infraestrutura de TI, de ServiceDesk, de geoprocessamento, de reprografia e impressão, de suporte a serviços de nuvem e de consultoria especializada."
Conforme afirmei anteriormente, este processo trata de uma inovação para as contratações de prestação de serviços de desenvolvimento e sustentação de soluções de TI na administração pública federal e, no meu entendimento, este Tribunal deve ser um indutor dos processos inovadores na esfera federal, de maneira a torná-la mais eficiente, eficaz e efetiva, possibilitando, assim, a entrega de melhores produtos e serviços para os cidadãos.
Como todo projeto inovador, há o risco de insucesso ou retrocesso no futuro. Em que pese esse risco, a nova modelagem de contratação e execução pode vir a constituir boa prática a ser disseminada perante a Administração Pública ou, no mínimo, um novo caminho a ser trilhado rumo ao aperfeiçoamento das contratações. Esta Corte já atuou dessa maneira, no âmbito do TC-Processo 015.601/2018-8, o qual avaliou nova métrica para contratação de serviços de TI para desenvolvimento e suporte à infraestrutura (Acórdão 2502/2019-TCU-Plenário, de relatoria da Ministra Ana Arraes) .
Devido ao fato de se tratar de uma modelagem inédita, é importante que a ANEEL a analise profundamente, de maneira a identificar se, de fato, há benefícios em sua utilização, bem como verificar os riscos e oportunidades de melhoria. Além disso, é necessário que a agência reguladora desenvolva indicadores de desempenho relacionados com esse novo modelo, bem como, faça um acompanhamento concomitante dos resultados de sua implementação ao longo do próximo ano de vigência do contrato.
Seguindo o mesmo modelo de atuação desta Corte de Contas no âmbito do TC-Processo 015.601/2018-8, proponho que seja recomendado à Secretaria de Fiscalização de Tecnologia da Informação - Sefti/TCU que autue processo de fiscalização na modalidade levantamento de auditoria com vistas a realizar análise mais aprofundada do novo modelo de contratação desenvolvido pela Agência Nacional de Energia Elétrica e por ela submetido a consulta pública, de modo a avaliar a qualidade, as vantagens e os riscos dessa modelagem, incluindo os aspectos práticos da experiência havida com o contrato em execução, a fim de que se conclua tratar-se ou não de boa prática da modelagem na contratação dos serviços de TI.
Caso essa modelagem se mostre vantajosa para a administração pública, ela poderá ser reaplicada por outras entidades públicas. Caso contrário, o contrato deverá ser rescindido após o segundo ano de vigência, de maneira que a Aneel busque outras soluções mais eficientes e eficazes.
Reforço a proposta acima com a transcrição de trecho do Voto Revisor do Ministro Substituto Augusto Sherman Cavalcanti, no processo acima mencionado, o qual foi incorporado ao Acórdão 2502/2019-TCU-Plenário, de relatoria da Ministra Ana Arraes:
"6. Se essa nova métrica é uma promessa de alcance de uma maior eficiência na execução do contrato, entendo que sua modelagem precisa ser analisada de forma mais aprofundada pela unidade técnica especializada deste Tribunal. Afinal, em que pese as críticas relacionadas aos riscos detectados nesse modelo, apresentadas no relatório que integra a deliberação ora apresentada, a nova métrica e sua modelagem de contratação e execução pode vir a constituir boa prática a ser disseminada perante a Administração Pública ou, no mínimo, um novo caminho a ser trilhado rumo ao aperfeiçoamento das contratações.
7. Do ponto de vista econômico, parece-me possível inferir, a uma primeira vista, e a partir da análise efetuada pela Sefti, segundo a metodologia utilizada pela unidade técnica especializada para aferir eventual existência de sobrepreço/superfaturamento no contrato celebrado pela AGU, que a nova modelagem baseada na métrica de USI parece proporcionar uma execução contratual a valores mais próximos da realidade dos serviços compreendidos no contrato, diferentemente do que tem constatado este Tribunal nas fiscalizações realizadas no âmbito da referida FOC de TI consolidada pelo Acórdão 2037/2019-TCU-Plenário, nas quais há expressivos apontamentos de superfaturamento dos serviços com base na métrica de USTs.
8. Uma vez que este Tribunal já expediu orientação à Secretaria de Governo Digital do Ministério da Economia, constante do subitem 9.1.3.2, no sentido de que a métrica UST deve ser evitada para a contratação de serviços de suporte contínuo de infraestrutura de TI, alternativas a essa métrica hão de ser devidamente estudadas, e, caso se avalie que deva ser utilizada como parâmetro, sua prática deve ser difundida na administração pública.
9. Dessarte, ao consignar meu apoio ao encaminhamento conferido a esta representação, por parte da eminente Relatora, e entendendo que o escopo da análise se cingiu mais aos indícios de falhas ou irregularidades no processamento das contratações, proponho a Sua Excelência, e a este Tribunal, seja recomendado à Secretaria de Fiscalização de Tecnologia da Informação - Sefti/TCU que autue processo de fiscalização na modalidade levantamento de auditoria com vistas a realizar análise mais aprofundada do modelo de contratação por USI, desenvolvido inicialmente pela Agência Nacional de Energia Elétrica (Aneel) e por ela submetido a consulta pública (o qual foi utilizado posteriormente na licitação elaborada pelo Ministério do Meio Ambiente, a cuja ata aderiu a AGU) , de modo a avaliar a qualidade, as vantagens e os riscos dessa modelagem, incluindo os aspectos práticos da experiência havida com o contrato em execução no âmbito da AGU, a fim de que se conclua tratar-se ou não de boa prática da modelagem na contratação dos serviços de TI."
Por fim, quanto ao agravo interposto pela representante e ao requerimento de sustentação oral da mesma empresa, concordo na íntegra com a análise da Sefti, cujo trecho abaixo transcrevo:
"179. Destaque-se que a demonstração de razão legítima para intervir no processo foi apresentada de forma sucinta pela representante, conforme trecho do requerimento constante da peça inicial deste processo (peça 1, p. 26) .
180. Na peça recursal não consta demonstração inequívoca de potencial prejuízo a interesse subjetivo próprio apto a legitimar sua intervenção no processo. Nesse sentido, pugna pela aplicação de comandos da Lei 9.784/1999, que regula o processo administrativo no âmbito da Administração Pública Federal, nada contrapondo acerca dos regramentos próprios do Tribunal. E sobre o direito, registrou apenas que "afastada a ilegalidade praticada na condução do certame, será ela a prestadora dos serviços licitados".
181. Na linha da jurisprudência deste Tribunal, a representante não é automaticamente admitida como interessada no processo que provoca. Em princípio, seu papel consiste em mover a ação fiscalizatória.
182. A mera participação na licitação não gera direito subjetivo a ser defendido perante o TCU e, portanto, não confere a licitante, mesmo como autora da representação, a condição de parte no processo que apura eventuais irregularidades no certame, especialmente no caso em que não houve contratação nem mesmo adjudicação em favor da licitante (Acórdão 2525/2020-TCU-Plenário, de relatoria do Ministro Vital do Rêgo; Acórdão 1686/2019-TCU-Plenário, de relatoria do Ministro Benjamin Zymler; Acórdão 18181/2021-TCU-Primeira Câmara, Relator Ministro Weder de Oliveira) .
183. Em casos excepcionais, em que é muito clara e objetiva a possibilidade de a decisão do Tribunal afetar negativamente a situação jurídica do licitante, como a de determinar a anulação da homologação de um certame em que se sagrou vencedor, situação na qual não se enquadra o caso em análise, as normas regimentais possibilitam e a jurisprudência admite o ingresso do licitante como parte, na qualidade de interessado.
184. Dessa forma, não se vislumbra a condição de interessada da agravante, capaz de permitir seu ingresso como parte nesse processo e, por conseguinte, sua intervenção legítima, razão para que o agravo tenha seu provimento negado, com base no art. 146, § 2º, do RI/TCU.
185. Por fim, não sendo o autor considerado como parte interessada, propõe-se o indeferimento do pedido de sustentação oral formulado." (Grifos no original) 
  	Ante o exposto, voto por que seja adotada a minuta de acórdão que submeto à apreciação deste Colegiado.
TCU, Sala das Sessões, em 27 de julho de 2022.
Ministro JOÃO AUGUSTO RIBEIRO NARDES 
Relator